---
title: "Análises dos dados SIVEP-GRIPE, SINASC e SIM para painel Qualidados"
author: 'Qualidados'
date: "`r format(Sys.Date(), '%d/%B/%Y')`"
output:   pdf_document
---

```{r setup, include=FALSE}
knitr::opts_chunk$set(echo = TRUE)
```

# Bases, importações e devidos tratamentos.

A seguir, são carregados os pacotes do R (https://www.r-project.org) utilizados para filtragem e tratamento dos dados considerados no dashboard https://observatorioobstetrico.shinyapps.io/oobr_qualidados2/. Os dados do painel foram atualizados no dia 12/maio/2025.

```{r pacotes, echo=TRUE, message=FALSE, warning =FALSE,error=FALSE, results='hide'}
#carregar pacotes
loadlibrary <- function(x) {
  if (!require(x, character.only = TRUE)) {
    install.packages(x, dependencies = T)
    if (!require(x, character.only = TRUE))
      stop("Package not found")
  }
}

packages <-
  c(
    "readr",
    "readxl",
    "janitor",
    "dplyr",
    "forcats",
    "stringr",
    "lubridate",
    "summarytools",
    "magrittr",
    "questionr",
    "knitr",
    "data.table",
    "writexl",
    "modelsummary",
    'coro',
    'getPass','httr'
  )
lapply(packages, loadlibrary)
```

# SIVEP-GRIPE

A base de dados SIVEP-Gripe (Sistema de Informação da Vigilância Epidemiológica da Gripe) contém os registros de casos e óbitos de SRAG (Síndrome Respiratória Aguda Grave). A notificação é compulsória para síndrome gripal, caracterizada por pelo menos dois dos seguintes sinais e sintomas: febre, mesmo que referida, calafrios, dor de garganta, dor de cabeça, tosse, coriza, distúrbios olfatórios ou de paladar, além de dispneia/desconforto respiratório, pressão persistente no peito, Saturação de O2 menor que 95% no ar ambiente ou cor azulada dos lábios ou rosto. Indivíduos assintomáticos com confirmação laboratorial por biologia molecular ou exame imunológico para infecção por COVID-19 também são relatados.

Para notificações no Sivep-Gripe, devem ser considerados os casos hospitalizados em hospitais públicos e privados, bem como todas as mortes decorrentes de infecções respiratórias agudas graves, independentemente da hospitalização.

A vigilância da SRAG no Brasil é realizada pelo Ministério da Saúde (MS), por meio da Secretaria de Vigilância em Saúde (SVS), desde a pandemia de Influenza A (H1N1) em 2009. Para obter mais informações, acesse: https://coronavirus.saude.gov.br/definicao-de-caso-e-notificacao.

## Extração

Os dados de 2009 a 2019 são extraídos com auxílio da API da Plataforma de Ciência de Dados Aplicada à Saúde (PCDaS) e, em seguida, são tratados com base no fluxo ETL (Extração, Transformação e Carga), os dados para 2020 a 2024 são extraido do próprio Open Datasus. Durante a extração da API, os dados são filtrados utilizando consultas SQL, conforme demonstrado, em que a variável `CS_GESTANT` assume os seguintes valores: 1-1º Trimestre; 2-2º Trimestre; 3-3º Trimestre; 4-Idade Gestacional Ignorada; 5-Não; 6-Não se aplica; 9-Ignorado.

```{r,echo=FALSE, eval=TRUE, message=FALSE,warning =FALSE,error=FALSE,results='hide'}
memory.limit(9999999)
token <- '4a02c705ba27734cd832080169e29ebb4277d4e0'
```

```{r,echo=TRUE,message=FALSE,warning =FALSE,error=FALSE,results='hide',eval =FALSE}
# Dados 2009 - 2019 --------------------------------------


# Função para converter os resultados das consultas para data.frame
convertRequestToDF <- function(request, column_names = c()){
  if("RequestError" %in% names(content(request))) 
    stop(content(request)$RequestError)
  variables = unlist(content(request)$columns)
  variables = variables[names(variables) == "name"]
  if (!length(column_names)){
    column_names <- unname(variables)
  }
  values = content(request,)$rows
  df <- as.data.frame(do.call(rbind,lapply(values,function(r) {
    row <- r
    row[sapply(row, is.null)] <- NA
    rbind(unlist(row))
  } )))
  names(df) <- column_names
  return(df)
}

query_with_cursor <- generator(function(sql_query, token, nrows){
  tryCatch({
    json_api <- paste0('{"token": {"token": "',token,'"}, "sql": {"sql":
                       {"query":"',sql_query,'", "fetch_size":"',nrows,'" }}}')
    response <- POST(url = "https://bigdata-api.fiocruz.br/sql_query/",
                     body = json_api, encode = "json")
    df <- convertRequestToDF(response)
    col_names <- colnames(df)
    yield(df)
    while(TRUE){
      json_api <- paste0('{"token": {"token": "',token,'"}, "sql": {"sql": 
                         {"cursor":"',content(response)$cursor,'" }}}')
      response <- POST(url = "https://bigdata-api.fiocruz.br/sql_query/", 
                       body = json_api, encode = "json")
      if(length(content(response)$rows)>0){
        yield(convertRequestToDF(response,col_names))
      }
      else return(NULL)
    }
  }, error=function(cond) message(paste0(cond,"\n",content(response))) )
})

convertColTypeToNum <- function(df, colname){
  df[,colname] <- as.numeric(as.character(df[,colname]))
  return(df)
}

anos <- c(2009:2019)
df_total_max3 <- data.frame()
for(i in anos){
  query <- paste0('SELECT (*)',
                  ' FROM \\"datasus-srags\\" WHERE (',
                  '(CAST(RIGHT(DT_SIN_PRI, 4) AS int) = ',i,') AND ',
                  '(CS_GESTANT = 1 OR CS_GESTANT = 1.0 OR ',
                  'CS_GESTANT = 2 OR CS_GESTANT = 2.0 OR ',
                  'CS_GESTANT = 3 OR CS_GESTANT = 3.0 OR ',
                  'CS_GESTANT = 4 OR CS_GESTANT = 4.0 OR ',
                  'PUERPERA = 1 OR PUERPERA = 1.0))')

  df_total <- data.frame()
  loop(for (df in query_with_cursor(query, token, nrows=10000)) {
    print(paste0('Número de registros recuperados a cada iteração: ', nrow(df)))
    df_total <- rbind(df_total,df)
  })
  df_total_max3 <- rbind(df_total,df_total_max3)

}


write_rds(df_total_max3,file = 'data1/Sivep_2009-2019.rds')



# Dados 2020-2023------------------------
#carregar pacotes
loadlibrary <- function(x) {
  if (!require(x, character.only = TRUE)) {
    install.packages(x, dependencies = T)
    if (!require(x, character.only = TRUE))
      stop("Package not found")
  }
}

packages <-
  c(
    "readr",
    "readxl",
    "janitor",
    "dplyr",
    "forcats",
    "stringr",
    "lubridate",
    "summarytools",
    "magrittr",
    "questionr",
    "knitr",
    "data.table",
    "writexl",
    "modelsummary",
    'coro',
    'getPass','httr'
  )
lapply(packages, loadlibrary)
ckanr::ckanr_setup("https://opendatasus.saude.gov.br")

arqs <- ckanr::package_search("srag 2020")$results %>%
  purrr::map("resources") %>%
  purrr::map(purrr::keep, ~ .x$mimetype == "text/csv") %>%
  purrr::map_chr(purrr::pluck, 1, "url")

arqs2 <- ckanr::package_search("srag 2021")$results %>%
  purrr::map("resources") %>%
  purrr::map(purrr::keep, ~.x$mimetype == "text/csv") %>%
  purrr::map_chr(purrr::pluck, 2, "url")

arqs3 <- ckanr::package_search("srag 2021")$results %>%
  purrr::map("resources") %>%
  purrr::map(purrr::keep, ~.x$mimetype == "text/csv") %>%
  purrr::map_chr(purrr::pluck, 3, "url")

dados_a <- fread(arqs[1], sep = ";")

dados_b <- fread(arqs[2], sep = ";")

dados_c <- fread(arqs2[1], sep = ";")

dados_d <- fread(arqs3[1], sep= ";")
dados_a$FATOR_RISC <- dados_a$FATOR_RISC %>% as.character()
dados_b$FATOR_RISC <- dados_b$FATOR_RISC %>% as.character()
dados_c$FATOR_RISC <- dados_c$FATOR_RISC %>% as.character()
dados_d$FATOR_RISC <- dados_d$FATOR_RISC %>% as.character()

dados_total <- full_join(dados_a, dados_b) %>%
  full_join(dados_c) %>%
  full_join(dados_d)
dados_total <- dados_total %>%
  filter(
      (CS_GESTANT == 1 | CS_GESTANT == 1.0 | CS_GESTANT == '1' |
         CS_GESTANT == '1.0' |
         CS_GESTANT == 2 | CS_GESTANT == 2.0 |  CS_GESTANT == '2' |
         CS_GESTANT == '2.0' |
         CS_GESTANT == 3 | CS_GESTANT == 3.0 |  CS_GESTANT == '3' |
         CS_GESTANT == '3.0' |
         CS_GESTANT == 4 | CS_GESTANT == 4.0 |   CS_GESTANT == '4' |
         CS_GESTANT == '4.0' |
         PUERPERA == 1 | PUERPERA == 1.0| PUERPERA == '1' | 
         PUERPERA == '1.0')
  )
write_rds(dados_total,file = 'data1/Sivep_2020-2023.rds')

```

```{r include=FALSE}
df <- readRDS("data1/Sivep_2009-2022.rds")
df1 <- readRDS("data1/Sivep_2020-2024.rds")
df <- df[!(( as.Date(df$DT_SIN_PRI, format = "%d/%m/%Y") %>%lubridate::year() ) %in% c(2020,2021,2022)),]
df1 <- df1 %>%
  mutate_all(as.character)
df<-bind_rows(df1, df)
```

Há atualmente `r dim(df)[1]` observações na base de dados e são as variáveis:

```{r, echo=TRUE, eval= TRUE, message=FALSE, warning =FALSE, error=FALSE}
names(df)
```

## Tratamento


A base de dados do SIVEP-GRIPE utilizada no Painel Qualidados passa por um processo de reorganização, no qual os valores das observações que se enquadram em alguma das regras de indicadores de má qualidade dos dados (Incompletude, Implausibilidade ou Inconsistência) são substituídos. Os indicadores podem ser visualizados na aba de dicionário, na tabela de regras, para cada uma das respectivas bases de dados dentro do Painel. Por exemplo, os dados "NA" (Not Available) são substituídos por "Em Branco". Tanto os dicionários de variáveis quanto o conjunto de regras estão disponíveis no GitHub do Painel, no seguinte endereço: https://github.com/observatorioobstetrico/Qualidados.

```{r eval=FALSE, echo=TRUE, error=FALSE, message=FALSE, warning=FALSE}

SIVEP_dic <- read_excel("data1/dicionarios.xlsx", sheet = "SIVEP")
df <- readRDS("data1/Sivep_2009-2022.rds")
df1 <- readRDS("data1/Sivep_2020-2023.rds")
variaveis_dic <- SIVEP_dic$`Codigo SIVEP`
df <- df[!(( as.Date(df$DT_SIN_PRI, format = "%d/%m/%Y") %>%
               lubridate::year() ) %in% c(2020,2021,2022)),]
df1 <- df1 %>%
  mutate_all(as.character)
df<-bind_rows(df1, df)
#BANCO AUXILIAR PARA CORRECAO DOS MUNICIPIOS
aux_muni2 <- abjData::muni %>%
  dplyr::select(uf_id,
                muni_id,
                muni_nm_clean,
                uf_sigla) %>%
  mutate_at("muni_id", as.character)  %>%
  mutate(cod_mun = stringr::str_sub(muni_id, 1, 6))

#CRIANDO CLASSIFICACAO DE GESTANTE E PUERP E CORRIGINDO OS MUNICIPIOS
df_gest <- df %>%
  #CORRECAO MUNICIPIOS
  left_join(aux_muni2, by = c("ID_MUNICIP" = "cod_mun")) %>%
  mutate(SG_UF_NOT = ifelse(is.na(muni_nm_clean),
                            SG_UF_NOT, uf_sigla),
         ID_MUNICIP = ifelse(is.na(muni_nm_clean), 
                             ID_MUNICIP, muni_nm_clean)) %>%
  mutate(
    #DATA DO PRIMEIRO SINTOMA
    dt_sint = as.Date(DT_SIN_PRI, format = "%d/%m/%Y"),
    #DATA DO NASCIMENTO
    dt_nasc = as.Date(DT_NASC, format = "%d/%m/%Y"),
    #ANO, BASEADO NA DATA DO PRIMEIRO SINTOMA
    ANO = lubridate::year(dt_sint),
    #MUNICIPIO
    MUNICIPIO = paste(ID_MUNICIP, "-", SG_UF_NOT)
  ) %>% select(-muni_nm_clean, -uf_sigla)
# CORRECAO DO ERRO QUE A FALTA DE PADRONIZACAO DOS DADOS OCASIONOU
df_gest <- df_gest %>% mutate_if(~ !is.character(.), as.character)
df_gest <- data.frame(lapply(df_gest, 
        function(x) ifelse(x == "1.0", '1',
           ifelse(x == '2.0','2',
                     ifelse(x == '3.0','3',
                            ifelse(x == '4.0','4',
                                   ifelse(x == '5.0','5',
                                          ifelse(x == '6.0','6',
                                                 ifelse(x == '7.0','7',
                                                        ifelse(x == '8.0','8',
                                          ifelse(x == '9.0','9',x)))))))))))

df_gest %>% nrow()#CONFERINDO SE VOLTOU TUDO

sivep2 <- df_gest

# INCOMPLETUDE ------------------------------------------------------------
regras_incom <- fromJSON('data1/incompletude_sivep.json')

#VARIAVEIS DO DICIONARIO + VARIAVEIS PARA FILTRAGEM
df_gest2 <- 
  df_gest[,c(variaveis_dic,'ANO','MUNICIPIO','SG_UF_NOT','CLASSI_FIN')]

#VARIAVEIS EM QUE O VALOR 9 E O VALOR IGNORADO:
variaveis_ign <- c('CS_SEXO','CS_RACA','CS_ESCOL_N','CS_ZONA','NOSOCOMIAL',
                   'AVE_SUINO','FEBRE','TOSSE','GARGANTA','DISPNEIA',
                   'DESC_RESP','SATURACAO','DIARREIA','VOMITO','OUTRO_SIN',
                   'FATOR_RISC','CARDIOPATI','HEMATOLOGI','SIND_DOWN',
                   'HEPATICA','ASMA','DIABETES','NEUROLOGIC','PNEUMOPATI',
                   'IMUNODEPRE','RENAL','OBESIDADE','OUT_MORBI',
                   'MAE_VAC','M_AMAMENTA','ANTIVIRAL','HOSPITAL','UTI',
                   'SUPORT_VEN','AMOSTRA','POS_PCRFLU','POS_PCROUT',
                   'EVOLUCAO','DOR_ABD','FADIGA','PERD_OLFT','PERD_PALA',
                   'POS_AN_FLU','POS_AN_OUT','CS_GESTANT',
                   'TOMO_RES','VACINA_COV','VACINA','PUERPERA',
                   'CLASSI_FIN',"RAIOX_RES" )
setdiff(variaveis_dic,variaveis_ign)
#SUBSTITUIR VALORES NA POR EM BRANCO
sivep <- replace(df_gest2,is.na(df_gest2) ,"Em Branco")

#SUBSTITUIR VALORES 9 POR IGNORADO
sivep[, variaveis_ign] <- lapply(sivep[, variaveis_ign],
                                 function(x) ifelse((x == '9'|x == '9.0'), 
                                                    "Ignorado", x))

# Calcular as porcentagens de valores 'Ignorados' e 
#'Em branco' por coluna so para ver se funcionou
 colMeans(sivep == "Ignorado", na.rm = TRUE) * 100
 colMeans(sivep == "Em Branco", na.rm = TRUE) * 100

# IMPLAUSIBILIDADE --------------------------------------------------------

regras_implau <- fromJSON('data1/implausibilidade_gestantes.json')
regras_implau2 <- fromJSON('data1/implausibilidade_puerperas.json')

# Criando vetores de variáveis improváveis e impossíveis
improvavel <- grep("_IMPROVAVEL", names(regras_implau), value = TRUE)
impossivel <- grep("_IMPOSSIVEL", names(regras_implau), value = TRUE)
impossivel2 <- grep("_IMPOSSIVEL", names(regras_implau2), value = TRUE)
impossivel <- c(impossivel2,impossivel) %>% unique()

# Criando um data.frame com as variáveis improváveis
df_improvavel <- data.frame(
  variavel = gsub(improvavel,pattern = '_IMPROVAVEL',replacement = ''))

# Criando um data.frame com as variáveis impossíveis
df_impossivel <- data.frame(
  variavel =  gsub(impossivel,pattern = '_IMPOSSIVEL',replacement = ''))

# Trocando regras em string por booleANOs
df_impossivel <- df_impossivel %>%
  mutate(condicao = case_when(
    grepl("CS_SEXO", variavel) ~ 
      "CS_SEXO != 'F'",
    grepl("NU_IDADE_N", variavel) ~ 
      "as.integer(NU_IDADE_N) < 0 | as.integer(NU_IDADE_N) > 90",
    grepl("CS_GESTANT", variavel) ~ 
      "CS_GESTANT %in% c('1','2','3','4') & PUERPERA == '1' ",
    grepl("DT_INTERNA", variavel) ~ 
      "lubridate::year(as.Date(DT_INTERNA,format = '%d/%m/%Y')) < 2019 
    & !(is.na(lubridate::year(as.Date(DT_INTERNA,format = '%d/%m/%Y'))))",
    grepl("DT_COLETA", variavel) ~ 
      "lubridate::year(as.Date(DT_COLETA,format = '%d/%m/%Y')) < 2019 &
    !(is.na(lubridate::year(as.Date(DT_COLETA,format = '%d/%m/%Y'))))",
    grepl("TP_IDADE", variavel) ~ 
      "TP_IDADE != '1' & TP_IDADE != '2' & TP_IDADE != '3'",
    grepl("TP_ANTIVIR", variavel) ~
      "TP_ANTIVIR != '1' & TP_ANTIVIR != '2' & TP_ANTIVIR != '3'",
    grepl("SURTO_SG", variavel) ~ 
      "SURTO_SG != '1' & SURTO_SG != '2' & SURTO_SG != 'Ignorado'",
    grepl("NOSOCOMIAL", variavel) ~
      "NOSOCOMIAL != '1' & NOSOCOMIAL != '2' & NOSOCOMIAL != 'Ignorado'",
    grepl("AVE_SUINO", variavel) ~ 
      "AVE_SUINO != '1' & AVE_SUINO != '2' & AVE_SUINO != 'Ignorado'",
    grepl("FEBRE", variavel) ~ 
      "FEBRE != '1' & FEBRE != '2' & FEBRE != 'Ignorado'",
    grepl("TOSSE", variavel) ~
      "TOSSE != '1' & TOSSE != '2' & TOSSE != 'Ignorado'",
    grepl("GARGANTA", variavel) ~ 
      "GARGANTA != '1' & GARGANTA != '2' & GARGANTA != 'Ignorado'",
    grepl("DISPNEIA", variavel) ~ 
      "DISPNEIA != '1' & DISPNEIA != '2' & DISPNEIA != 'Ignorado'",
    grepl("DESC_RESP", variavel) ~ 
      "DESC_RESP != '1' & DESC_RESP !='2' & DESC_RESP != 'Ignorado'",
    grepl("SATURACAO", variavel) ~
      "SATURACAO != '1'  & SATURACAO != '2' & SATURACAO != 'Ignorado'",
    grepl("DIARREIA", variavel) ~ 
      "DIARREIA != '1' & DIARREIA != '2' & DIARREIA != 'Ignorado'",
    grepl("VOMITO", variavel) ~ 
      "VOMITO != '1' & VOMITO != '2' & VOMITO != 'Ignorado'",
    grepl("OUTRO_SIN", variavel) ~
      "OUTRO_SIN != '1' & OUTRO_SIN != '2' & OUTRO_SIN != 'Ignorado'",
    grepl("FATOR_RISC", variavel) ~
      "FATOR_RISC != '1' & FATOR_RISC != '2' & FATOR_RISC != 'Ignorado'",
    grepl("CARDIOPATI", variavel) ~
      "CARDIOPATI != '1' & CARDIOPATI != '2' & CARDIOPATI != 'Ignorado'",
    grepl("HEMATOLOGI", variavel) ~
      "HEMATOLOGI != '1' & HEMATOLOGI != '2' & HEMATOLOGI != 'Ignorado'",
    grepl("SIND_DOWN", variavel) ~
      "SIND_DOWN != '1' & SIND_DOWN != '2' & SIND_DOWN != 'Ignorado'",
    grepl("HEPATICA", variavel) ~ 
      "HEPATICA != '1' & HEPATICA != '2' & HEPATICA != 'Ignorado'",
    grepl("ASMA", variavel) ~
      "ASMA != '1' & ASMA != '2' & ASMA != 'Ignorado'",
    grepl("DIABETES", variavel) ~
      "DIABETES != '1' & DIABETES != '2' & DIABETES != 'Ignorado'",
    grepl("NEUROLOGIC", variavel) ~ 
      "NEUROLOGIC != '1' & NEUROLOGIC != '2' & NEUROLOGIC != 'Ignorado'",
    grepl("PNEUMOPATI", variavel) ~ 
      "PNEUMOPATI != '1' & PNEUMOPATI != '2' & PNEUMOPATI != 'Ignorado'",
    grepl("IMUNODEPRE", variavel) ~
      "IMUNODEPRE != '1 ' & IMUNODEPRE != '2' & IMUNODEPRE != 'Ignorado'",
    grepl("RENAL", variavel) ~
      "RENAL != '1' & RENAL != '2' & RENAL != 'Ignorado'",
    grepl("OBESIDADE", variavel) ~
      "OBESIDADE != '1' & OBESIDADE != '2' & OBESIDADE != 'Ignorado'",
    grepl("OUT_MORBI", variavel) ~
      "OUT_MORBI != '1' & OUT_MORBI != '2' & OUT_MORBI != 'Ignorado'",
    grepl("VACINA", variavel) ~
      "VACINA != '1' & VACINA != '2' & VACINA != 'Ignorado'",
    grepl("MAE_VAC", variavel) ~
      "MAE_VAC != '1' & MAE_VAC != '2' & MAE_VAC != 'Ignorado'",
    grepl("M_AMAMENTA", variavel) ~ 
      "M_AMAMENTA != '1' & M_AMAMENTA != '2' & M_AMAMENTA != 'Ignorado'",
    grepl("ANTIVIRAL", variavel) ~
      "ANTIVIRAL != '1' & ANTIVIRAL != '2' & ANTIVIRAL != 'Ignorado'",
    grepl("HOSPITAL", variavel) ~
      "HOSPITAL != '1' & HOSPITAL != '2' & HOSPITAL != 'Ignorado'",
    grepl("UTI", variavel) ~ 
      "UTI != '1' & UTI != '2' & UTI != 'Ignorado'",
    grepl("AMOSTRA", variavel) ~
      "AMOSTRA != '1' & AMOSTRA != '2' & AMOSTRA != 'Ignorado'",
    grepl("POS_PCRFLU", variavel) ~
      "POS_PCRFLU != '1' & POS_PCRFLU != '2' & POS_PCRFLU != 'Ignorado'",
    grepl("POS_PCROUT", variavel) ~ 
      "POS_PCROUT != '1' & POS_PCROUT != '2' & POS_PCROUT != 'Ignorado'",
    grepl("HISTO_VGM", variavel) ~
      "HISTO_VGM != '1' & HISTO_VGM != '2' & HISTO_VGM != 'Ignorado'",
    grepl("DOR_ABD", variavel) ~
      "DOR_ABD != '1' & DOR_ABD != '2' & DOR_ABD != 'Ignorado'",
    grepl("FADIGA", variavel) ~ 
      "FADIGA != '1' & FADIGA != '2' & FADIGA != 'Ignorado'",
    grepl("PERD_OLFT", variavel) ~
      "PERD_OLFT != '1' & PERD_OLFT != '2' & PERD_OLFT != 'Ignorado'",
    grepl("PERD_PALA", variavel) ~
      "PERD_PALA != '1' & PERD_PALA != '2' & PERD_PALA != 'Ignorado'",
    grepl("POS_AN_FLU", variavel) ~
      "POS_AN_FLU != '1' & POS_AN_FLU != '2' & POS_AN_FLU != 'Ignorado'",
    grepl("POS_AN_OUT", variavel) ~
      "POS_AN_OUT != '1' & POS_AN_OUT != '2' & POS_AN_OUT != 'Ignorado'",
    grepl("TP_AM_SOR", variavel) ~ 
      "TP_AM_SOR != '1' & TP_AM_SOR != '2' & TP_AM_SOR != 'Ignorado'",
    grepl("PUERPERA", variavel) ~ 
      "(PUERPERA %in% c('1')) & (CS_GESTANT %in% c('1','2','3','4'))"
    ))
    df_improvavel <- df_improvavel %>%
  mutate(condicao = case_when(
    grepl("NU_IDADE_N", variavel) ~
      "(as.integer(NU_IDADE_N) < 10 & as.integer(NU_IDADE_N) >= 0) |
    (as.integer(NU_IDADE_N) > 55 & as.integer(NU_IDADE_N) <= 90)"))

#Substituindo os valores do banco sivep por improvavel e impossivel
attach(sivep)
for(i in 1:nrow(df_impossivel)){
  var <- df_impossivel$variavel[i]
  cond <- df_impossivel$condicao[i]
  sivep[eval(parse
             (text = paste0(cond," & (",
                            var," != 'Em Branco')"))),var]<- 'Impossivel'
}
for(i in 1:nrow(df_improvavel)){
  var <- df_improvavel$variavel[i]
  cond <- df_improvavel$condicao[i]
  sivep[eval(parse(text = paste0("(",cond,") & (",
                                 var," != 'Em branco' &",
                                 var," != 'Ignorado') "))),var] <- 'Improvavel'
}
detach(sivep)
sivep_ic_ip <- sivep

# INCONSISTENCIA ----------------------------------------------------------

regras_incon <- fromJSON('data1/SIVEP_Inconsistencias_Regras.json')

# Criando um data.frame com as variáveis improváveis
df_inconsistencia <- data.frame(
  variavel = names(regras_incon) %>% gsub(pattern = '_e_', replacement = ' e '))

# Trocando regras em string por booleANOs
df_inconsistencia <- df_inconsistencia %>%
  mutate(condicao = case_when(
    grepl("CS_SEXO e CS_GESTANT", variavel) ~
      "(df_gest_aux$CS_SEXO %in% c('M', 'I')) & 
    (df_gest_aux$CS_GESTANT %in% c('1','2','3','4'))",
    grepl('FATOR_RISC e COMORBIDADES', variavel) ~
      "((df_gest_aux$FATOR_RISC == '2' | df_gest_aux$FATOR_RISC == '9')
    & (df_gest_aux$CARDIOPATI == '1' | df_gest_aux$HEMATOLOGI == '1' |
    df_gest_aux$SIND_DOWN == '1' | df_gest_aux$HEPATICA == '1' |
    df_gest_aux$ASMA == '1' | df_gest_aux$DIABETES == '1' | 
    df_gest_aux$NEUROLOGIC == '1' | df_gest_aux$PNEUMOPATI == '1' |
    df_gest_aux$IMUNODEPRE == '1' | df_gest_aux$RENAL == '1' |
    df_gest_aux$OBESIDADE == '1' | df_gest_aux$OBES_IMC == '1' |
    df_gest_aux$OUT_MORBI == '1')) | ((df_gest_aux$FATOR_RISC == '1') &
    (df_gest_aux$CARDIOPATI != '1' & df_gest_aux$HEMATOLOGI != '1' & 
    df_gest_aux$SIND_DOWN != '1' & df_gest_aux$HEPATICA != '1' & 
    df_gest_aux$ASMA != '1' & df_gest_aux$DIABETES != '1' & 
    df_gest_aux$NEUROLOGIC != '1' & df_gest_aux$PNEUMOPATI != '1' &
    df_gest_aux$IMUNODEPRE != '1' & df_gest_aux$RENAL != '1' &
    df_gest_aux$OBESIDADE != '1' & df_gest_aux$OBES_IMC != '1' & 
    df_gest_aux$OUT_MORBI != '1'))",
    grepl("VACINA e DT_UT_DOSE", variavel) ~ 
      "df_gest_aux$VACINA %in% c('2', '9') & 
    (df_gest_aux$DT_UT_DOSE != 'Em Branco')",
    grepl("MAE_VAC e DT_VAC_MAE", variavel) ~ 
      "df_gest_aux$MAE_VAC %in% c('2', '9') & 
    (df_gest_aux$DT_VAC_MAE != 'Em Branco')",
    grepl("DT_DOSEUNI e NU_IDADE_N", variavel) ~ 
      "(df_gest_aux$DT_DOSEUNI != 'Em Branco') & 
    
    (as.integer(df_gest_aux$NU_IDADE_N) <= '6' |
    as.integer(df_gest_aux$NU_IDADE_N) >= '8')",
    grepl("ANTIVIRAL e TP_ANTIVIR", variavel) ~ "df_gest_aux$ANTIVIRAL %in%
    c('2', '9') & df_gest_aux$TP_ANTIVIR %in% c('1', '2', '3')",
    grepl("HOSPITAL e DT_INTERNA", variavel) ~ "df_gest_aux$HOSPITAL %in% 
    c('2', '9') & (df_gest_aux$DT_INTERNA != 'Em Branco')",
    grepl("UTI e DT_ENTUTI", variavel) ~ "(df_gest_aux$UTI == '2' |
    df_gest_aux$UTI == '9') & (df_gest_aux$DT_ENTUTI != 'Em Branco') |
    (df_gest_aux$HOSPITAL == '2' | df_gest_aux$HOSPITAL == '9') & 
    df_gest_aux$UTI == '1'",
    grepl("RAIOX_RES e DT_RAIOX", variavel) ~ "(df_gest_aux$RAIOX_RES == '6' | 
    df_gest_aux$RAIOX_RES == '9') & (df_gest_aux$DT_RAIOX!= 'Em Branco')",
    grepl("AMOSTRA e DT_COLETA", variavel) ~ "(df_gest_aux$AMOSTRA == '6' | 
    df_gest_aux$AMOSTRA == '9') & (df_gest_aux$DT_COLETA != 'Em Branco')",
    grepl("HISTO_VGM e Campos_VGMs", variavel) ~
      "(df_gest_aux$HISTO_VGM == '2' | df_gest_aux$HISTO_VGM == '9') &
    (df_gest_aux$LO_PS_VGM != 'Em Branco') & 
    (df_gest_aux$DT_VGM != 'Em Branco') &
    (df_gest_aux$DT_RT_VGM != 'Em Branco')",
    grepl("TOMO_RES e DT_TOMO", variavel) ~ 
      "(df_gest_aux$TOMO_RES == '6' | df_gest_aux$TOMO_RES == '9') & 
    (df_gest_aux$DT_TOMO != 'Em Branco')",
    grepl("TP_TES_AN e DT_RES_AN", variavel) ~ "((df_gest_aux$RES_AN == '4') & 
    (df_gest_aux$TP_TES_AN %in% c('1', '2'))) | ((df_gest_aux$RES_AN == '4') & 
    (df_gest_aux$DT_RES_AN != 'Em Branco'))",
    grepl("VACINA_COV e DOSES", variavel) ~ 
      "(df_gest_aux$VACINA_COV %in% c('2', '9')) & 
    ((df_gest_aux$DOSE_1_COV != 'Em Branco') | 
    (df_gest_aux$DOSE_2_COV!= 'Em Branco'))",
    grepl("CLASSI_FIN_SRAG_INFLUENZA", variavel) ~
      "df_gest_aux$CLASSI_FIN == '1' & df_gest_aux$POS_PCRFLU %in%
    c('2', '9') & df_gest_aux$POS_AN_FLU %in% c('2', '9')",
    grepl("CLASSI_FIN_SRAG_OUTROS_VIRUS", variavel) ~ 
      "df_gest_aux$CLASSI_FIN == '1' & 
    df_gest_aux$PCR_OUTRO %in% c('2', '9') &
    df_gest_aux$AN_OUTRO %in% c('2 ', '9')"
  ))
df_inconsistencia <- head(df_inconsistencia, -2)

# Criando colunas de inconsistencia no df_gest
df_gest_aux <- df_gest

#SUBSTITUIR VALORES NA POR EM BRANCO
df_gest_aux <- data.frame(lapply(df_gest_aux, 
                                 function(x) ifelse(is.na(x), "Em Branco", x)))
for(i in 1:nrow(df_inconsistencia)){
  df_gest_aux[[df_inconsistencia$variavel[i]]] <- 'Nao'
}
df_gest_aux %>% colnames() #VENDO SE DEU CERTO

# Verificando a condição de inconsistência para cada variável 

for(i in 1:(nrow(df_inconsistencia))){
  var <- df_inconsistencia$variavel[i]
  cond <- df_inconsistencia$condicao[i]
  df_gest_aux[eval(parse(text = paste0(cond))) ,var] <- 'Inconsistencia'
}
n <- nrow(df_inconsistencia)
maxi <- ncol(df_gest_aux)

# CONCATENANDO E MUDANDO NOME DAS COLUNAS ---------------------------------

sivep <- cbind(sivep_ic_ip,df_gest_aux[,(maxi - n + 1):maxi])

#RENOMEANDO AS COLUNAS COM BASE NO DICIONARIO

nomes_colunas <- colnames(sivep)

# Substituindo os nomes originais pelos novos
for(i in seq_along(SIVEP_dic$`Codigo SIVEP`)) {
  nomes_colunas <- gsub(SIVEP_dic$`Codigo SIVEP`[i],
                        SIVEP_dic$`Codigo Qualidados`[i],
                        nomes_colunas)
}

# Atribuindo os novos nomes de colunas ao dataframe
colnames(sivep) <- nomes_colunas

# CRIAR REGRAS DO SIVEP ---------------------------------------------------
#inconsistencia
regras_incon <- regras_incon |> as.data.frame() |> t() |> as.data.frame()
regras_incon <- cbind(regras_incon |> row.names(),regras_incon)
regras_incon |> row.names() <- NULL
regras_incon |> colnames() <- c('Variavel','Regra')
regras_incon$Variavel <- regras_incon$Variavel |> gsub(pattern = '_e_',
                                                       replacement = ' e ')
regras_incon$Indicador <- 'Inconsistência'
regras_incon <- regras_incon[-c(17,18),]

#implausibilidade
regras_implau <- regras_implau |> as.data.frame() |> t() |> as.data.frame()
regras_implau <- cbind(regras_implau |> row.names(),regras_implau)
regras_implau |> row.names() <- NULL
regras_implau |> colnames() <- c('Variavel','Regra')
regras_implau$Variavel <- regras_implau$Variavel |>
  gsub(pattern = '_IMPOSSIVEL', replacement = '')
regras_implau$Regra <- regras_implau$Regra |> 
  gsub(pattern = 'de gestantes ', replacement = '')
regras_implau$Regra <- regras_implau$Regra |>
  gsub(pattern = 'Gestantes ', replacement = 'Gestantes e puérperas ')
regras_implau$Regra[4] <- 'Gestantes e puérperas ao mesmo tempo'
regras_implau$Indicador <- 'Implausiblidade'

#incompletude
regras_incom <- regras_incom |> as.data.frame() |> t() |> as.data.frame()
regras_incom <- cbind(regras_incom |> row.names(),regras_incom)
regras_incom |> row.names() <- NULL
regras_incom |> colnames() <- c('Variavel','Regra')
regras_incom$Indicador <- 'Incompletude'

#CORRECAO PARA CODIGO DO QUALIDADOS
regras_sivep <- rbind(regras_incon,regras_implau,regras_incom)
for(i in seq_along(SIVEP_dic$`Codigo SIVEP`)) {
  for(j in 1:ncol(regras_sivep)){
  regras_sivep[,j] <- gsub(SIVEP_dic$`Codigo SIVEP`[i],
                           SIVEP_dic$`Codigo Qualidados`[i],
                       regras_sivep[,j])
  }
}

regras_sivep$Variavel <- regras_sivep$Variavel %>% 
  gsub(pattern = '_IMPROVAVEL',replacement = '')

#DESCRICAO DOS INDICADORES
desc_incom <- 'análise das informações que estão faltando na base de dados, 
seja porque não foram preenchidas (“dados em branco”) ou porque a 
resposta era desconhecida (“dados ignorados”).'
desc_implau <- "análise das informações que são improváveis e/ou dificilmente
possam ser consideradas aceitáveis dadas as características de sua natureza."
desc_incon <- "informações que parecem ilógicas e/ou incompatíveis a
partir da análise da combinação dos dados informados em dois
ou mais campos do formulário."

var_sivep_incon <- 
  regras_sivep[regras_sivep$Indicador=='Inconsistência','Variavel']
#VARIAVEIS AUXILIARES PARA INCONSISTENCIA
Var_incon_relacao <- list(
  c('SEXO','IDADE_GEST'),
  c('FATOR_RISCO','CARDIOPATI', 'HEMATOLOGI', 'SIND_DOWN', 'HEPÁTICA',
    'ASMA', 'DIABETES',
    'NEUROLÓGICA', 'PNEUMOPATIA', 'IMUNODEPRESSAO', 'RENAL_CRON', 'OBESIDADE',
    'OBES_IMC', 'OUT_FATOR_RISCO'),
  c('VACINA','DT_VACINA_GRIPE'),
  c('MAE_VACINA' ,'DT_VACINA_MAE' ),
  c('DT_DOSE_UNICA','IDADE'),
  c('ANTIVIRAL','TIPO_ANTIVIRAL'),
  c('INTERNACAO','DT_INTERNACAO'),
  c('UTI' ,'DT_UTI' ,'INTERNACAO'),
  c('RESULT_RAIOX' ,'DT_RAIOX' ),
  c('AMOSTRA_DIAG' ,'DT_COLETA_AMO' ),
  c('HIST_VIAGEM','LO_PS_VGM', 'DT_VGM', 'DT_RT_VGM'),
  c('RESULT_TOMOGR' ,'DT_TOMOGRAFIA' ),
  c('RES_AN' ,'TIPO_ANTIGENICO' ,'DT_RES_ANTIGENICO' ),
  c('VACINA_COVID' ,'DOSE_1_COV' ,'DOSE_2_COV' ),
  c('CLASSI_FIN' ,'PCR_INFLU' ,'ANTIGENICO_INFLU' ),
  c('CLASSI_FIN' ,'PCR_OUTRO' ,'AN_OUTRO')
)
names(Var_incon_relacao) <- 
  regras_sivep[regras_sivep$Indicador == 'Inconsistência','Variavel']
Var_incon_relacao <-
  Var_incon_relacao[var_sivep_incon] %>% unlist() %>% unname()
Var_incon_relacao <-
  Var_incon_relacao[Var_incon_relacao %in% colnames(sivep)]

#VARIAVEIS PARA FILTRO
var_sivep_implau <- 
  regras_sivep$Variavel[regras_sivep$Indicador == 'Implausiblidade'] %>% 
  unique()
var_sivep_incom <- 
  regras_sivep$Variavel[regras_sivep$Indicador == 'Incompletude'] %>% 
  unique()
dados_oobr_qualidados_SIVEP_2009_2023 <- sivep
#DADOS
usethis::use_data(dados_oobr_qualidados_SIVEP_2009_2023,overwrite = T)
#VARIVEIS PARA FILTRO
usethis::use_data(Var_incon_relacao,overwrite = T)
usethis::use_data(var_sivep_incom,overwrite = T)
usethis::use_data(var_sivep_implau,overwrite = T)
usethis::use_data(var_sivep_incon,overwrite = T)
#DESCRICAO
usethis::use_data(desc_incom, overwrite = T)
usethis::use_data(desc_implau, overwrite = T)
usethis::use_data(desc_incon, overwrite = T)
#DICIONARIO
usethis::use_data(SIVEP_dic,overwrite = T)
usethis::use_data(regras_sivep,overwrite = T)


```

## Análise dos dados de caracterização

```{r include=FALSE}
load('data/regras_sivep.rda')
load('data/dados_oobr_qualidados_SIVEP_2009_2023.rda')
```

### Classificação caso de SRAG

A variável que indica a classificação é a CLASSI_FIN, que possui as seguintes categorias:
1 - SRAG por influenza
2 - SRAG por outro vírus respiratório
3 - SRAG por outro agente etiológico
4 - SRAG não especificado
5 - SRAG por COVID-19

```{r, echo=TRUE, eval= TRUE, message=FALSE, warning =FALSE, error=FALSE}
#tabela de frequência para a classificação
questionr::freq(
      dados_oobr_qualidados_SIVEP_2009_2023$CLASSI_FIN,
      cum = FALSE,
      total = TRUE,
      na.last = FALSE,
      valid = FALSE
        ) %>%
          kable(caption = "Tabela de frequências para classificação do caso ",
          digits = 2)
```

É perceptível que a maior concentração de dados está nas categorias de COVID-19 e SRAG não especificado. Todos os totais de dados considerados 'Em Branco', 'Implausíveis' e outras categorias similares serão apresentados posteriormente no documento.


### Indicativo de Gestante ou Puérpera

Neste ponto, é realizada uma alteração nos dados para visualizar o trimestre gestacional e se a pessoa é puérpera ou não.

```{r, echo=TRUE, eval= TRUE, message=FALSE, warning =FALSE, error=FALSE}
#tabela de frequência para a classificação
questionr::freq( dados_oobr_qualidados_SIVEP_2009_2023 |> mutate(
                classi_gesta_puerp = case_when(
                IDADE_GEST == '1'~ "1tri",
                IDADE_GEST == '2'~ "2tri",
                IDADE_GEST == '3' ~ "3tri",
                IDADE_GEST == '4' ~ "IG_ig",
                ( IDADE_GEST == '5' & PUERPERA == '1' )~ "puerp",
                (IDADE_GEST == '9' & PUERPERA == '1')~ "puerp",
                TRUE ~ "não"
                )) |> select(classi_gesta_puerp),
                    cum = FALSE,
                    total = TRUE,
                    na.last = FALSE,
                    valid = FALSE
                    ) %>%
          kable(caption =
          "Tabela de frequências para classificação do trimestre gestacional ",
                  digits = 2)
```

É importante observar que as implausibilidades e incompletudes são classificadas como "NÃO" no contexto mencionado.

### Período Gestacional

A variável IDADE_GEST representa o período gestacional e assume os seguintes valores: 1 - 1º Trimestre; 2 - 2º Trimestre; 3 - 3º Trimestre; 4 - Idade Gestacional Ignorada; 5 - Não; 6 - Não se aplica; Ignorado.

```{r, echo=TRUE, eval= TRUE, message=FALSE, warning =FALSE, error=FALSE}
#tabela de frequência para gestação
questionr::freq(
dados_oobr_qualidados_SIVEP_2009_2023$IDADE_GEST,
cum = FALSE,
total = TRUE,
na.last = FALSE,
valid = FALSE
) %>%
kable(caption = "Tabela de frequências para variável
sobre gestação", digits = 2)
```

Neste caso, os dados em que a variável `IDADE_GEST` assume os valores 1, 2, 3 ou 4, e a variável `PUERPERA` assume o valor 1 - É puérpera, são classificados como "Impossíveis".

### Sexo

O Painel se limita aos dados em que o indivíduo observado foi classificado como gestante ou puérpera. Portanto, qualquer dado que indique "M" - Homem é considerado impossível. No total, existem 11 observações com essa classificação.

```{r, echo=TRUE, eval= TRUE, message=FALSE, warning =FALSE, error=FALSE}

#tabela de frequência para sexo
questionr::freq(
            dados_oobr_qualidados_SIVEP_2009_2023$SEXO,
            cum = FALSE,
            total = TRUE,
            na.last = FALSE,
            valid = FALSE
            ) %>%
              kable(caption = "Tabela de frequências para sexo", digits = 2)
```

### Idade

A variável `IDADE` representa a idade do indivíduo como um valor numérico. Nesse contexto, os dados cujos valores sejam maiores que 55 ou menores que 10 são classificados como implausíveis, sendo considerados como impossíveis ou improváveis.

```{r, echo=TRUE, eval= TRUE, message=FALSE, warning =FALSE, error=FALSE}
#tabela de frequência para gestação
questionr::freq(
          dados_oobr_qualidados_SIVEP_2009_2023$IDADE,
          cum = FALSE,
          total = TRUE,
          na.last = FALSE,
          valid = FALSE
          ) %>%
          kable(caption = "Tabela de frequências para variável
          idade", digits = 2)
```

### Raça

A variável `RACA` representa a raça do indivíduo e possui as seguintes categorias:1 - Branca; 2 - Preta; 3 - Amarela; 4 - Parda; 5 - Indígena; Ignorado

```{r, echo=TRUE, eval= TRUE, message=FALSE, warning =FALSE, error=FALSE}
#tabela de frequência para gestação
questionr::freq(
    dados_oobr_qualidados_SIVEP_2009_2023$RACA,
    cum = FALSE,
    total = TRUE,
    na.last = FALSE,
    valid = FALSE
    ) %>%
      kable(caption = "Tabela de frequências para variável
      Raça/Cor", digits = 2)
```

Os dados da população apresentam uma predominância majoritária nas categorias de raça "Branca" e "Parda".

### UF de Notificação

A variável `SG_UF_NOT` representa a Unidade Federativa (UF) do estado de notificação do caso de SRAG. Ela assume diferentes valores correspondentes aos estados do Brasil.

```{r, echo=TRUE, eval= TRUE, message=FALSE, warning =FALSE, error=FALSE}
#tabela de frequência para gestação
questionr::freq(
      dados_oobr_qualidados_SIVEP_2009_2023$SG_UF_NOT,
      cum = FALSE,
      total = TRUE,
      na.last = FALSE,
      valid = FALSE
      ) %>%
          kable(caption = "Tabela de frequências para variável
          UF de notificação", digits = 2)
```

### Escolaridade

A variável ESCOLARIDADE representa o nível de escolaridade do paciente e possui as seguintes categorias:  0 - Sem escolaridade/Analfabeto; 1 - Fundamental 1º ciclo, 1ª a 5ª série; 2 - Fundamental 2º ciclo, 6ª a 9ª série; 3 - Médio, 1º ao 3º ano; 4 - Superior; 5 - Não se aplica; Ignorado. Para os níveis de escolaridade fundamental e médio, deve-se considerar a última série ou ano concluído.

```{r, echo=TRUE, eval= TRUE, message=FALSE, warning =FALSE, error=FALSE}
#tabela de frequência para gestação
questionr::freq(
dados_oobr_qualidados_SIVEP_2009_2023$ESCOLARIDADE,
cum = FALSE,
total = TRUE,
na.last = FALSE,
valid = FALSE
) %>%
kable(caption = "Tabela de frequências para variável
Escolaridade", digits = 2)
```

Entre as observações, o índice de ensino médio concluído é o de maior frequência. Isso significa que a categoria correspondente ao nível de escolaridade "Médio, 1º ao 3º ano" é a mais comum.

## Análise dos Indicadores

Segue abaixo a frequência para cada variável e cada indicador apresentado no painel. As regras de decisão podem ser observadas na aba de tratamento ou no próprio dicionário do painel. 

### Incompletude

As regras aqui utilizadas são apresentadas no dicionário do painel, mostramos abaixo a frequência relativa a cada variável do painel apresentando alguma das incompletudes. Lembrando que o sivep possui um total de 35792 observações. Essas frequências representam a porcentagem de ocorrência de cada valor em relação ao total de observações para cada variável.

```{r, echo=TRUE, eval= TRUE, message=FALSE, warning =FALSE, error=FALSE}
tabela_resultados <- data.frame(Variavel = character(),
                                  Ignorado = numeric(),
                                  `Em Branco` = numeric(),
                                  `Porcentagem Incompletude` = character(),
                                  row.names = NULL, stringsAsFactors = FALSE)
# Iteração sobre as colunas do dataframe original
for (col in colnames(dados_oobr_qualidados_SIVEP_2009_2023)) {
  # Contagem dos casos "Ignorado" e "Em Branco"
  contagem_ignorado <- sum(dados_oobr_qualidados_SIVEP_2009_2023[[col]] == "Ignorado", na.rm = TRUE)
  contagem_em_branco <- sum(dados_oobr_qualidados_SIVEP_2009_2023[[col]] == "Em Branco", na.rm = TRUE)
  porc <- (contagem_ignorado + contagem_em_branco)/length(dados_oobr_qualidados_SIVEP_2009_2023[[col]])
  # Adição dos resultados à tabela

  tabela_resultados <- rbind(tabela_resultados,
                        data.frame(Variavel = col,
                                    Ignorado = contagem_ignorado,
                                    `Em Branco` = contagem_em_branco,
                                    `Porcentagem Incompletude` = paste0(
                                    round(porc*100,2),'%')))
}
tabela_resultados |> kable()

```

### Implausibilidade

```{r, echo=TRUE, eval= TRUE, message=FALSE, warning =FALSE, error=FALSE}
tabela_resultados <- data.frame(Variavel = character(),
                                Implausivel = numeric(),
                                `Impossivel` = numeric(),
                                `Porcentagem Implausibilidade` = character(),
                                row.names = NULL, stringsAsFactors = FALSE)
# Iteração sobre as colunas do dataframe original
for (col in colnames(dados_oobr_qualidados_SIVEP_2009_2023)) {
  # Contagem dos casos "Ignorado" e "Em Branco"
  contagem_Implausivel <- sum(dados_oobr_qualidados_SIVEP_2009_2023[[col]] == "Improvavel", na.rm = TRUE)
  contagem_Impossivel <- sum(dados_oobr_qualidados_SIVEP_2009_2023[[col]] == "Impossivel", na.rm = TRUE)
  porc <- (contagem_Implausivel + contagem_Impossivel)/length(dados_oobr_qualidados_SIVEP_2009_2023[[col]])
  # Adição dos resultados à tabela

  tabela_resultados <- rbind(tabela_resultados,
                            data.frame(Variavel = col,
                                        Implausivel = contagem_Implausivel,
                                        Impossivel = contagem_Impossivel,
                                      `Porcentagem Implausibilidade` = paste0(
                                        round(porc*100,2),'%')))}

tabela_resultados |> kable()
```

### Inconsistência

As regras utilizadas para identificar as inconsistências no banco de dados podem ser visualizadas na aba de dicionário do painel. Nessa seção, é possível encontrar as informações detalhadas sobre as regras adotadas para determinar as inconsistências nos dados. Recomenda-se consultar essa aba para obter mais detalhes.

```{r, echo=TRUE, eval= TRUE, message=FALSE, warning =FALSE, error=FALSE}
tabela_resultados <- data.frame(Variavel = character(),
                              `Inconsistência` = numeric(),
                              `Porcentagem Inconsistência` = character(),
                              row.names = NULL, stringsAsFactors = FALSE)
# Iteração sobre as colunas do dataframe original
for (col in colnames(dados_oobr_qualidados_SIVEP_2009_2023)) {
  # Contagem dos casos "Ignorado" e "Em Branco"
  contagem <- sum(dados_oobr_qualidados_SIVEP_2009_2023[[col]] == "Inconsistencia", na.rm = TRUE)
  porc <- (contagem)/length(dados_oobr_qualidados_SIVEP_2009_2023[[col]])
  # Adição dos resultados à tabela
  if (contagem > 0) {
        tabela_resultados <- rbind(tabela_resultados,
                                  data.frame(Variavel = col,
                                  `Inconsistência` = contagem,
                                  `Porcentagem Implausibilidade` = paste0(
                                  round(porc*100,2),'%')))}
}
tabela_resultados |> kable()
```

# SINASC

O Sistema de Informações sobre Nascidos Vivos (SINASC) foi oficialmente implantado a partir de 1990, com o propósito de coletar dados sobre os nascimentos ocorridos em todo o território nacional, fornecendo informações relevantes sobre a natalidade para todos os níveis do Sistema de Saúde.

O SINASC é gerenciado pelo Ministério da Saúde em parceria com as Secretarias Estaduais e Municipais de Saúde. Seu objetivo principal é subsidiar a formulação, implementação e avaliação de políticas públicas relacionadas à saúde materno-infantil.

## Extração

Para a base de dados do SINASC, assim como para a base de dados do SIVEP-GRIPE e do SIM (Sistema de Informações sobre Mortalidade), a extração dos dados foi realizada por meio da API disponibilizada pela PCDas (Plataforma de Ciência de Dados Aplicada à Saúde) abrangendo os anos de 1996 a 2021, e pelo Open datasus para os dados preliminares referentes a 2022.

Durante a extração dos dados por meio da API, os mesmos são devidamente filtrados, tratados e subdivididos em três bases distintas. Essa subdivisão ocorre devido ao tamanho excessivo do arquivo completo, buscando otimizar o processamento e análise dos dados. Cada uma das três bases corresponde a um dos indicadores trabalhados no painel.

As bases finais resultantes contêm informações sobre o número de casos dos indicadores e o total de observações, agrupados por município-UF, ano e variável em questão. Essa organização permite uma visualização e análise mais eficiente dos dados, facilitando a compreensão dos padrões e tendências relacionados aos indicadores monitorados no painel.

```{python eval=FALSE, python.reticulate = FALSE}
# INCOMPLETUDE  #################################

import glob
import pandas as pd
from collections import Counter
import datetime as dt

import warnings
warnings.filterwarnings("ignore")

regras_ignorados = {}
regras_ignorados['LOCNASC'] = [9]
regras_ignorados['ESTCIVMAE'] = [9]
regras_ignorados['ESCMAE'] = [9]
regras_ignorados['GESTACAO'] = [9]
regras_ignorados['GRAVIDEZ'] = [9]
regras_ignorados['PARTO'] = [9]
regras_ignorados['CONSULTAS'] = [9]
regras_ignorados['CONSULTAS'] = [9]
regras_ignorados['SEXO'] = [0, 9, 'I']
regras_ignorados['RACACOR'] = [9]
regras_ignorados['IDANOMAL'] = [8,9]
regras_ignorados['ESCMAE2010'] = [9]
regras_ignorados['TPMETESTIM'] = [8,9]
regras_ignorados['TPMETESTIM'] = [99]
regras_ignorados['TPAPRESENT'] = [9]
regras_ignorados['STTRABPART'] = [9]
regras_ignorados['STCESPARTO'] = [9]
regras_ignorados['TPNASCASSI'] = [9]
regras_ignorados['TPFUNCRESP'] = [0]
regras_ignorados['ESCMAEAGR1'] = [9]
regras_ignorados['TPROBSON'] = [11,12]
regras_ignorados['IDADEMAE'] = [99]
regras_ignorados['PESO'] = [9999]



for f in glob.glob('SINASC_dataset/*.csv'):
    
    df = pd.read_csv(f)
    print(len(df))
    ano = f.split('/')[1].split('_')[3].split('.')[0]
    codmun = df['CODMUNNASC']
    estado = f.split('/')[1].split('_')[2]
        
    df_ignorados = df.copy()
    df_totais = df.isna()
    df_nulos = df_totais.copy()
        
    df_totais['ANO'] = ano
    df_totais['CODMUNNASC'] = codmun

    df_totais = df_totais.groupby(['ANO','CODMUNNASC']) \
                      .count() \
                      .reset_index() \
                      .melt(id_vars=['ANO','CODMUNNASC'])
    
    df_totais.columns = ['ANO','CODMUNNASC','VARIAVEL','TOTAIS']

    df_nulos['CODMUNNASC'] = codmun
    df_nulos['ANO'] = ano
    
    df_nulos = df_nulos.groupby(['ANO','CODMUNNASC']).sum() \
                      .reset_index() \
                      .melt(id_vars=['ANO','CODMUNNASC'])
    df_nulos.columns = ['ANO','CODMUNNASC','VARIAVEL','NULOS']
    
    for c in df_ignorados.columns:
        if c in regras_ignorados:
            df_ignorados[c] = df_ignorados[c].isin(regras_ignorados[c])
        else:
            if c not in ['ANO','CODMUNNASC']:
                df_ignorados.drop(columns=[c], inplace=True)
    
    df_ignorados['CODMUNNASC'] = codmun
    df_ignorados['ANO'] = ano

    df_ignorados = df_ignorados.groupby(['ANO','CODMUNNASC']) \
                        .sum() \
                        .reset_index().melt(id_vars=['ANO','CODMUNNASC'])
    df_ignorados.columns = ['ANO','CODMUNNASC','VARIAVEL','IGNORADOS']
    
    df_ignorados = df_ignorados.fillna(0)

    x = df_totais.merge(df_nulos,how='left',on=['ANO','CODMUNNASC','VARIAVEL'])
    x = x.merge(df_ignorados, how='left', on=['ANO','CODMUNNASC','VARIAVEL'])
    x = x.reset_index()
    
    x = x[['ANO','CODMUNNASC','VARIAVEL','NULOS','IGNORADOS','TOTAIS']]
    
    x = x.fillna(0)  
    
    x.to_csv('SINASC_dataset/resultados/Incompletude_{}_{}.csv' \
              .format(estado, ano),
             index=None, compression='gzip')
             
incompletude = pd.DataFrame()

for f in glob.glob('SINASC_dataset/resultados/Incompletude_*.csv'):
    df = pd.read_csv(f, compression='gzip')
    incompletude = pd.concat([incompletude, df], axis=0)

incompletude.fillna(0, inplace=True)
incompletude = incompletude[~incompletude.VARIAVEL.isin(['contador','NOVO'])]
incompletude.to_csv('SINASC_Incompletude_v2.csv',index=None,compression='gzip')

# gera regras

import json

regras = {}
for r in regras_ignorados:
    regras["IGNORADOS_" + r] = "Se o campo " + r + \
    " estiver preenchido com " + str(regras_ignorados[r])
    
with open('SINASC_Incompletude_Regras.json', 'w') as fp:
    json.dump(regras, fp,  indent=4)
    
#IMPLAUSIBLIDADE

colunas_implausibilidade = ['ANO','ESTADO','CODMUNNASC','LOCNASC',
                            'IDADEMAE','ESTCIVMAE','ESCMAE','QTDFILVIVO',
                            'QTDFILMORT','GESTACAO','GRAVIDEZ','PARTO',
                            'CONSULTAS','DTNASC','HORANASC','SEXO',
                            'APGAR1','APGAR5','RACACOR','PESO','IDANOMAL',
                            'DTCADASTRO','CODANOMAL','ESCMAE2010','DTNASCMAE',
                            'QTDGESTANT','QTDPARTNOR','QTDPARTCES','IDADEPAI',
                            'DTULTMENST','SEMAGESTAC','TPMETESTIM','TPAPRESENT',
                            'STTRABPART','STCESPARTO','TPNASCASSI','TPFUNCRESP',
                            'TPDOCRESP','TPROBSON','SERIESCMAE','CONSPRENAT',
                            'MESPRENAT','ESCMAEAGR1','PARIDADE']

# aplica as regras para variaveis com opcoes
regras_gerais = { 'LOCNASC':[1,2,3,4,5,9],
                  'ESTCIVMAE':[1,2,3,4,5,9],
                  'ESCMAE':[1,2,3,4,5,9],
                  'GESTACAO':[1,2,3,4,5,6,9],
                  'GRAVIDEZ':[1,2,3,9],
                  'PARTO':[1,2,9],
                  'CONSULTAS':[1,2,3,4,9],
                  'SEXO':[1,2,9,0,'M','F','I'],
                  'RACACOR':[1,2,3,4,5],
                  'IDANOMAL':[1,2,9],
                  'ESCMAE2010':[1,2,3,4,5,9],
                  'TPMETESTIM':[1,2,9],
                  'TPAPRESENT':[1,2,3,9],
                  'STTRABPART':[1,2,3,9],
                  'STCESPARTO':[1,2,3,9],
                  'TPNASCASSI':[1,2,3,4,9],
                  'TPFUNCRESP':[1,2,3,4,5,9],
                  'TPDOCRESP':[1,2,3,4,5],
                  'TPROBSON': list(range(1,13)), # 1 a 12
                  'SERIESCMAE': list(range(1,9)), # 1 a 8
                  'MESPRENAT': list(range(1,11)) + [99], # 1 a 10 e 99
                  'ESCMAEAGR1': list(range(1,13)), # 1 a 12,
                }

# implausibilidade ###################################################
for f in glob.glob('SINASC_dataset/*.csv'):
    
    df = pd.read_csv(f)
    ano = f.split('/')[1].split('_')[3].split('.')[0]
    estado = f.split('/')[1].split('_')[2]
    codmun = df['CODMUNNASC']
        
    aux_cols = []
    for c in colunas_implausibilidade:
        if c in df.columns:
            aux_cols.append(c)
    
    aux = df[aux_cols]
    
    aux['ANO'] = ano
    aux['CODMUNNASC'] = codmun
    
    print(ano, estado)
    
    for col in regras_gerais.keys():
        if col in aux_cols:
            aux[col + "_IMPLAUSIVEL"] = (~aux[col].isna()) & \
                                            (~aux[col].isin(regras_gerais[col]))
        
    # REGRAS ESPECÍFICAS
    
    col = 'IDADEMAE'
    if col in aux_cols:
        aux[col] = pd.to_numeric(aux[col], errors='coerce')

        aux[col + "_IMPLAUSIVEL"] = (~aux[col].isna()) & \
                                      ((aux[col] < 10) | (aux[col] > 55))
    
    for col in ['QTDFILVIVO','QTDFILMORT']:
        if col not in aux_cols:
            continue
        aux[col] = pd.to_numeric(aux[col], errors='coerce')
        aux[col + "_IMPLAUSIVEL"] = (~aux[col].isna()) & \
                                      ((aux[col] < 0) | (aux[col] > 70))
        
    col = 'PESO'
    if col in aux_cols:
        aux[col] = pd.to_numeric(aux[col], errors='coerce')
        aux[col + "_IMPLAUSIVEL"] = (~aux[col].isna()) & ((aux[col] < 0) | \
                                             (aux[col] > 11000))

    for col in ['QTDGESTANT','QTDPARTNOR','QTDPARTCES']:
        if col not in aux_cols:
            continue
        aux[col] = pd.to_numeric(aux[col], errors='coerce')
        aux[col + "_IMPLAUSIVEL"] = (~aux[col].isna()) & ((aux[col] < 0) | \
                                                        (aux[col] > 27))

    col = 'IDADEPAI'
    if col in aux_cols:
        aux[col] = pd.to_numeric(aux[col], errors='coerce')
        aux[col + "_IMPLAUSIVEL"] = (~aux[col].isna()) & ((aux[col] < 10) | \
                                            (aux[col] > 99))

    col = 'SEMAGESTAC'
    if col in aux_cols:
        aux[col] = pd.to_numeric(aux[col], errors='coerce')
        aux[col + "_IMPLAUSIVEL"] = (~aux[col].isna()) & (aux[col] < 20)
        
    col = 'CONSPRENAT'
    if col in aux_cols:
        aux[col + "_IMPLAUSIVEL"] = (~aux[col].isna()) & (aux[col] < 0)
        
    for col in ['DTNASC','DTCADASTRO']:
        if col in aux_cols:
            aux[col] = pd.to_numeric(df[col].astype(str).str[-4:],
                                              errors='coerce')
            aux[col + "_IMPLAUSIVEL"] = (~aux[col].isna()) & \
                                          (aux[col] > dt.date.today().year)
      
    col = 'DTNASCMAE'
    if col in aux_cols:
        aux[col] = pd.to_numeric(df[col].astype(str).str[-4:],
                                                    errors='coerce')
        aux[col + "_IMPLAUSIVEL"] = (~aux[col].isna()) & ((aux[col] > 2012) | \
                                          (aux[col] < 1967))
        
    col = 'HORANASC'
    if col in aux_cols:
        if df[col].dtype == "object":
            df[col] = df[col].str.replace(";","")
            df[col] = pd.to_numeric(df[col], errors='coerce')
        hora = pd.to_numeric(df[col], errors='coerce') // 100
        minuto = pd.to_numeric(df[col], errors='coerce') % 100
        aux[col + "_IMPLAUSIVEL"] = (~aux[col].isna()) & (df[col] > 59) & \
                                (hora > 23) & (minuto > 59) # 00:59 vira 59 só
        
    for col in ['APGAR1','APGAR5']:
        if col in aux_cols:
            aux[col] = pd.to_numeric(aux[col], errors='coerce')
            aux[col + "_IMPLAUSIVEL"] = (~aux[col].isna()) & \
                                          ((aux[col] < 0) | (aux[col] > 10))
        
    col = 'PARIDADE'
    if col in aux_cols:
        aux[col + "_IMPLAUSIVEL"] = (~aux[col].isna()) & \
                                        ((aux[col] < 0) | (aux[col] > 27))
    
    aux_cols = []
    
    for c in aux.columns:
        if 'IMPLAUSIVEL' in c:
            aux_cols.append(c)
            
    aux_cols = ['ANO','ESTADO','CODMUNNASC'] + aux_cols
    
    df_implausiveis = aux[aux_cols]
    
    df_implausiveis.fillna(0, inplace=True)
    
    df_implausiveis = df_implausiveis.groupby(['ANO','CODMUNNASC']) \
                                      .sum() \
                                      .reset_index() \
                                      .melt(id_vars=['ANO','CODMUNNASC'])
    df_implausiveis.columns = ['ANO','CODMUNNASC','VARIAVEL','IMPLAUSIVEIS']    

    
    df['ANO'] = ano
    df['CODMUNNASC'] = codmun
    
    df_totais = df[['ANO','CODMUNNASC']]
    df_totais['TOTAIS'] = 1

    df_totais = df_totais.groupby(['ANO','CODMUNNASC'])['TOTAIS'] \
                          .sum().reset_index()
    df_totais.columns = ['ANO','CODMUNNASC','TOTAIS']
        
    df_totais.set_index(['ANO','CODMUNNASC'], inplace=True)
    df_implausiveis.set_index(['ANO','CODMUNNASC'], inplace=True)
        
    x = df_totais.join([df_implausiveis], how='left')
    x = x.reset_index()
    
    x = x[['ANO','CODMUNNASC','VARIAVEL','IMPLAUSIVEIS','TOTAIS']]
    
    x = x.fillna(0)  
    
    x.to_csv('SINASC_dataset/resultados/Implausiiblidade_{}_{}.csv' \
                        .format(estado, ano),
             index=None, compression='gzip')
implausibilidade = pd.DataFrame()

for f in glob.glob('SINASC_dataset/resultados/Implausiiblidade_*.csv'):
    df = pd.read_csv(f, compression='gzip')
    implausibilidade = pd.concat([implausibilidade, df], axis=0)

implausibilidade.fillna(0, inplace=True)
implausibilidade.to_csv('SINASC_Implausibilidade_v2.csv', index=None,
                                              compression='gzip')

# gera regras

import json

regras = {}
regras["IDADEMAE"] = "Se campo IDADEMAE for menor que 10 ou maior que 55"
regras["QTDFILVIVO"] = "Se campo QTDFILVIVO for menor que 0 ou maior que 70"
regras["QTDFILMORT"] = "Se campo QTDFILMORT for menor que 0 ou maior que 70"
regras["PESO"] = "Se campo PESO for menor que 0 ou maior que 11000"
regras["QTDGESTANT"] = "Se campo QTDGESTANT for menor que 0 ou maior que 27"
regras["QTDPARTNOR"] = "Se campo QTDPARTNOR for menor que 0 ou maior que 27"
regras["QTDPARTCES"] = "Se campo QTDPARTCES for menor que 0 ou maior que 27"
regras["IDADEPAI"] = "Se campo IDADEPAI for menor que 10 ou maior que 99"
regras["SEMAGESTAC"] = "Se campo SEMAGESTAC for menor que 20"
regras["CONSPRENAT"] = "Se campo SEMAGESTAC for menor que 0"
regras["DTNASC"] = "Se campo DTNASC for maior que a data da última atualização \
                                                              dos dados"
regras["DTCADASTRO"] = "Se campo DTCADASTRO for menor que a data \
                                          da última atualização dos dados"
regras["DTNASCMAE"] = "Se campo DTNASCMAE for menor que 1967 ou maior que 2012"
regras["HORANASC"] = "Se campo HORANASC não for uma hora válida"
regras["APGAR1"] = "Se campo APGAR1 for menor que 0 ou maior que 10"
regras["APGAR5"] = "Se campo APGAR5 for menor que 0 ou maior que 10"
regras["PARIDADE"] = "Se campo APGAR5 for menor que 0 ou maior que 27"

for k in regras_gerais.keys():
    if k not in regras.keys():
        regras[k] = "Se o campo " + k + "não for preenchido com " + \
        str(regras_gerais[k])
    
with open('SINASC_Implausibilidade_Regras.json', 'w') as fp:
    json.dump(regras, fp,  indent=4)
    
#INCONSISTENCIA #########################



regras = {}
regras['LOCNASC_e_PARTO'] = "Se campo LOCNASC for 2,3,4,5 e o \
                              campo PARTO estiver preenchido com 2"
regras['PARTO_e_STCESPARTO'] = "Se o campo STCESPARTO estiver preenchido \
                                como 1 e o campo PARTO estiver como 2 ou 9"
regras['TPROBSON_e_composicao'] = "Se o campo TPROBSON estiver preenchido \
                                          entre 1 e 10 e qualquer um dos \
                                          campos QTDGESTANT,QTDPARTNOR, \
                                          QTDPARTCES,SEMAGESTAC,TPAPRESENT, \
                                          STTRABPART estiverem em branco"                                          

# inconsistencia
for f in glob.glob('SINASC_dataset/*.csv'):
    
    df = pd.read_csv(f)
    
    ano = f.split('/')[1].split('_')[3].split('.')[0]
    estado = f.split('/')[1].split('_')[2]
    codmun = df['CODMUNNASC']
    
    df['PESO'] = df['PESO'].apply(pd.to_numeric, errors='coerce')
    
    df['parto_prematuro'] = df['GESTACAO'] <= 4
    
    aux_cols = []

    base = df

    # LOCNASC e PARTO
    base['LOCNASC_e_PARTO_INCONSISTENTES'] = (base['LOCNASC'] \
                                              .isin([2,3,4,5])) \
                                              & (base['PARTO'] == 2)

    # PARTO e STCESPARTO
    if 'STCESPARTO' in base.columns:
        base['PARTO_e_STCESPARTO_INCONSISTENTES']=(base['STCESPARTO'] == 1) & \
                                                  (base['PARTO'].isin([2,9]))

    # TPROBSON e composicao
    if 'TPROBSON' in base.columns:
        base['TPROBSON_e_composicao_INCONSISTENTES'] = (base['TPROBSON']\ .
                                            isin([1,2,3,4,5,6,7,8,9,10])) & \
                                            ((~base[['QTDGESTANT','QTDPARTNOR',\
                                            'QTDPARTCES','SEMAGESTAC',\
                                            'TPAPRESENT','STTRABPART']]\
                                            .isna()).sum(axis = 1) > 0)

    # PARTO_PREMATURO e PESO
    base['PARTO_PREMATURO_e_PESO_INCONSISTENTES']=(base['parto_prematuro'] == 1) \
                                                  & (base['PESO'] > 2500)

    aux_cols = []
    for c in base.columns:
        if 'INCONSISTENTES' in c:
            aux_cols.append(c)
            
    aux = base[aux_cols]
    
    aux['ANO'] = ano
    aux['CODMUNNASC'] = codmun

    df_inconsistentes = aux
    
    df_inconsistentes.fillna(0, inplace=True)
    
    df_inconsistentes = df_inconsistentes.groupby(['ANO','CODMUNNASC']) \
                                            .sum() \
                                            .reset_index() \
                                            .melt(id_vars=['ANO','CODMUNNASC'])
    df_inconsistentes.columns=['ANO','CODMUNNASC','VARIAVEL','INCONSISTENTES']
    
    df['ANO'] = ano
    df['CODMUNNASC'] = codmun
    
    df_totais = df[['ANO','CODMUNNASC']]
    df_totais['TOTAIS'] = 1

    df_totais = df_totais.groupby(['ANO','CODMUNNASC'])['TOTAIS'] \
                            .sum().reset_index()
    df_totais.columns = ['ANO','CODMUNNASC','TOTAIS']
        
    df_totais.set_index(['ANO','CODMUNNASC'], inplace=True)
    df_inconsistentes.set_index(['ANO','CODMUNNASC'], inplace=True)
        
    x = df_totais.join([df_inconsistentes], how='left')
    x = x.reset_index()
    
    x = x[['ANO','CODMUNNASC','VARIAVEL','INCONSISTENTES','TOTAIS']]
    
    x = x.fillna(0)  
    
    x.to_csv('SINASC_dataset/resultados/Inconsistencia_{}_{}.csv' \
                      .format(estado, ano),
             index=None, compression='gzip')

inconsistencias = pd.DataFrame()

for f in glob.glob('SINASC_dataset/resultados/Inconsistencia_*.csv'):
    df = pd.read_csv(f, compression='gzip')
    inconsistencias = pd.concat([inconsistencias, df], axis=0)

inconsistencias.fillna(0, inplace=True)
inconsistencias.to_csv('SINASC_Inconsistencia_v2.csv', 
                        index=None, compression='gzip')

# gera regras

import json
    
with open('SINASC_Inconsistencias_Regras.json', 'w') as fp:
    json.dump(regras, fp,  indent=4)

```

## Tratamento


Após a extração dos dados via API, é realizado o tratamento dos dados no software R para adequá-los ao modelo de dados utilizado no painel. Esse tratamento envolve várias etapas, incluindo a substituição dos códigos dos municípios pelos seus respectivos nomes e a associação das variáveis aos códigos correspondentes utilizado no Qualidados.

Os conjuntos de dados são trabalhados separadamente para cada indicador, garantindo que as informações sejam devidamente organizadas e associadas as abas correspondentes do painel. Dessa forma, cada indicador terá seu próprio conjunto de dados tratados, contendo as informações necessárias para a análise e exibição.

```{r, echo=TRUE, eval= FALSE, message=FALSE, warning =FALSE, error=FALSE}
#pacotes
library(rjson)
library(readr)
library(dplyr)
library(readxl)
SINASC_dic <- read_excel("data1/dicionarios.xlsx", sheet = "SINASC")
usethis::use_data(SINASC_dic,overwrite = T)
############## INCOMPLETUDE ################################################

regras_sinasc_incom <- 
  c(fromJSON(file = 'data1/SINASC_Incompletude_Regras.json'))
Sinasc_incom <- 
  read_csv("data1/SINASC_Incompletude_v2.csv",show_col_types = FALSE )

#FILTRAR APENAS PARA VARIAVEIS PRESENTES NO DICIONARIO
vars <- SINASC_dic$`Codigo SINASC` %>% unique()
Sinasc_incom$VARIAVEL %>% unique() %>% setdiff(vars)
Sinasc_incom <- Sinasc_incom[Sinasc_incom$VARIAVEL %in% vars,]

#ACRESCENTAR A COLUNA DE MUNICIPIOS E MUNICIPIOS

aux_muni2 <- abjData::muni %>%
  dplyr::select(uf_id,
                muni_id,
                muni_nm_clean,
                uf_sigla) %>%
  mutate_at("muni_id", as.character)  %>%
  mutate(cod_mun = stringr::str_sub(muni_id, 1, 7))

aux_muni2 <- rbind(aux_muni2,aux_muni2|>
                     mutate(cod_mun = stringr::str_sub(muni_id, 1, 6)))


Sinasc_incom$CODMUNNASC <- as.character(format(Sinasc_incom$CODMUNNASC , 
                                               scientific = FALSE))
Sinasc_incom$CODMUNNASC <- gsub(' ','',Sinasc_incom$CODMUNNASC)

Sinasc_incom <- Sinasc_incom %>%
  rename(cod_mun = CODMUNNASC ) %>%
  left_join(aux_muni2 ,by='cod_mun') %>%
  select(-muni_id,-uf_id) %>%
  mutate(uf_id = stringr::str_sub(cod_mun,1,2))


Sinasc_incom[is.na(Sinasc_incom$uf_sigla)==T,'uf_sigla']<-
  Sinasc_incom[is.na(Sinasc_incom$uf_sigla)==T,]|>
  left_join(unique(aux_muni2[,c('uf_id','uf_sigla')]),by = 'uf_id') |> 
  dplyr::select(uf_sigla.y)

Sinasc_incom[is.na(Sinasc_incom$muni_nm_clean)==T,'muni_nm_clean'] <- 
  'Não informado'

Sinasc_incom$CODMUNNASC <- Sinasc_incom$muni_nm_clean
Sinasc_incom$ESTADO <- Sinasc_incom$uf_sigla
Sinasc_incom[,c('cod_mun','uf_id','uf_sigla','muni_nm_clean')] <- NULL
Sinasc_incom[is.na(Sinasc_incom$ESTADO),"ESTADO"] <- 'Não Informado'

regras_sinasc_incom <-regras_sinasc_incom |> as.data.frame()  |> t() |> 
  as.data.frame()
regras_sinasc_incom <- cbind(regras_sinasc_incom|> row.names(),
                             regras_sinasc_incom)
regras_sinasc_incom |> row.names() <- NULL
regras_sinasc_incom |> colnames() <- c('Variável','Regra')
regras_sinasc_incom$Variável <- regras_sinasc_incom$Variável |> 
  gsub(pattern = 'IGNORADOS_', replacement = '')
regras_sinasc_incom$Regra <- regras_sinasc_incom$Regra |>
  gsub(pattern = 'estiver', replacement = ' estiver')

var_aux <- Sinasc_incom$VARIAVEL |> unique()
Sinasc_incom <- merge(Sinasc_incom, 
                      SINASC_dic[,c("Codigo Qualidados", "Codigo SINASC") ],
                      by.x="VARIAVEL", by.y="Codigo SINASC", all=TRUE)
Sinasc_incom <- Sinasc_incom[Sinasc_incom$VARIAVEL %in% var_aux,]
Sinasc_incom$VARIAVEL <- Sinasc_incom$`Codigo Qualidados`
Sinasc_incom$`Codigo Qualidados` <- NULL
vars_incom_sinasc <- unique(Sinasc_incom$VARIAVEL)

############### IMPLAUSIBILIDADE ############################################

regras_sinasc_implau <- 
  c(fromJSON(file = 'data1/SINASC_Implausibilidade_Regras.json'))
Sinasc_implau <- read_csv('data1/SINASC_Implausibilidade_v2.csv',
                          show_col_types = FALSE)
Sinasc_implau$VARIAVEL <- Sinasc_implau$VARIAVEL |>
  gsub(pattern = "_IMPLAUSIVEL", replacement = '')
Sinasc_implau$VARIAVEL %>% unique()

#FILTRAR APENAS PARA VARIAVEIS PRESENTES NO DICIONARIO

Sinasc_implau$VARIAVEL %>% unique() %>% setdiff(vars)
Sinasc_implau <- Sinasc_implau[Sinasc_implau$VARIAVEL %in% vars,]

#ACRESCENTAR A COLUNA DE MUNICIPIOS E MUNICIPIOS

Sinasc_implau$CODMUNNASC <- as.character(format(Sinasc_implau$CODMUNNASC ,
                                                scientific = FALSE))
Sinasc_implau$CODMUNNASC <- gsub(' ','',Sinasc_implau$CODMUNNASC)

Sinasc_implau <- Sinasc_implau %>%
  rename(cod_mun = CODMUNNASC ) %>%
  left_join(aux_muni2 ,by='cod_mun') %>% select(-muni_id,-uf_id)

Sinasc_implau <- Sinasc_implau |>
  mutate(uf_id = stringr::str_sub(cod_mun,1,2))


Sinasc_implau[is.na(Sinasc_implau$uf_sigla)==T,'uf_sigla']<-
  Sinasc_implau[is.na(Sinasc_implau$uf_sigla)==T,]|>
  left_join(unique(aux_muni2[,c('uf_id','uf_sigla')]),by = 'uf_id') |>
  dplyr::select(uf_sigla.y)

Sinasc_implau[is.na(Sinasc_implau$muni_nm_clean)==T,'muni_nm_clean'] <- 
  'Não informado'

Sinasc_implau$CODMUNNASC <- Sinasc_implau$muni_nm_clean
Sinasc_implau$ESTADO <- Sinasc_implau$uf_sigla
Sinasc_implau[is.na(Sinasc_implau$ESTADO),'ESTADO'] <- 'Não informado'

Sinasc_implau[,c('cod_mun','uf_id','uf_sigla','muni_nm_clean')] <- NULL

regras_sinasc_implau <-regras_sinasc_implau |> as.data.frame()  |>
  t() |> as.data.frame()
regras_sinasc_implau <- cbind(regras_sinasc_implau|> row.names(),
                              regras_sinasc_implau)
regras_sinasc_implau |> row.names() <- NULL
regras_sinasc_implau |> colnames() <- c('Variável','Regra')
regras_sinasc_implau$Regra <- regras_sinasc_implau$Regra |> 
  gsub(pattern = 'não',replacement = ' não')

var_aux <- Sinasc_implau$VARIAVEL |> unique()
Sinasc_implau <- merge(Sinasc_implau,
                       SINASC_dic[,c("Codigo Qualidados", "Codigo SINASC") ]
                       , by.x="VARIAVEL", by.y="Codigo SINASC", all=TRUE)
Sinasc_implau <- Sinasc_implau[Sinasc_implau$VARIAVEL %in% var_aux,]
Sinasc_implau$VARIAVEL <- Sinasc_implau$`Codigo Qualidados`
Sinasc_implau$`Codigo Qualidados` <- NULL
vars_implau_sinasc <- unique(Sinasc_implau$VARIAVEL)

###################################### INCONSISTÊNCIA ######################

Sinasc_incon<- read_csv("data1/SINASC_Inconsistencia_v2.csv")
regras_sinasc_incon <-  
  c(fromJSON(file = 'data1/SINASC_Inconsistencias_Regras.json'))
var_incon_sinasc <-Sinasc_incon$VARIAVEL |>
  stringr::str_sub(1,nchar(Sinasc_incon$VARIAVEL)-15) |>
  unique() |>
  gsub(pattern = '_', replacement = ' ')
nomes_incon <- Sinasc_incon$VARIAVEL |> unique()
var_incon_sinasc |> names() <- nomes_incon
# ACRESCENTAR MUNICIPIO
Sinasc_incon$CODMUNNASC <- as.character(format(Sinasc_incon$CODMUNNASC , 
                                               scientific = FALSE))
Sinasc_incon$CODMUNNASC <- gsub(' ','',Sinasc_incon$CODMUNNASC)
Sinasc_incon <- Sinasc_incon %>%
  rename(cod_mun = CODMUNNASC ) %>%
  left_join(aux_muni2 ,by='cod_mun')

Sinasc_incon[,c('muni_id','uf_id')] <- NULL

Sinasc_incon <- Sinasc_incon |>
  mutate(uf_id = stringr::str_sub(cod_mun,1,2))


Sinasc_incon[is.na(Sinasc_incon$uf_sigla)==T,'uf_sigla']<-
  Sinasc_incon[is.na(Sinasc_incon$uf_sigla)==T,]|>
  left_join(unique(aux_muni2[,c('uf_id','uf_sigla')]),by = 'uf_id') |>
  dplyr::select(uf_sigla.y)

Sinasc_incon[is.na(Sinasc_incon$muni_nm_clean)==T,'muni_nm_clean'] <-
  'Não informado'

Sinasc_incon$CODMUNNASC <- Sinasc_incon$muni_nm_clean
Sinasc_incon$ESTADO <- Sinasc_incon$uf_sigla
Sinasc_incon[,c('cod_mun','uf_id','uf_sigla','muni_nm_clean')] <- NULL
Sinasc_incon[is.na(Sinasc_incon$ESTADO) == T,'ESTADO'] <- 'Não informado'

regras_sinasc_incon <-regras_sinasc_incon |> as.data.frame()  |> t() |> 
  as.data.frame()
regras_sinasc_incon <- cbind(regras_sinasc_incon|> row.names(),
                             regras_sinasc_incon)
regras_sinasc_incon |> row.names() <- NULL
regras_sinasc_incon |> colnames() <- c('Variável','Regra')
regras_sinasc_incon$Variável <- regras_sinasc_incon$Variável |>
  gsub(pattern = '_',replacement = ' ')

dados_oobr_qualidados_SINASC_Implausibilidade <- Sinasc_implau
dados_oobr_qualidados_SINASC_Incompletude <- Sinasc_incom
dados_oobr_qualidados_SINASC_Inconsistencia <- Sinasc_incon
###############################################  EXPORTACAO ##################
usethis::use_data(dados_oobr_qualidados_SINASC_Implausibilidade, overwrite = TRUE)
usethis::use_data(vars_implau_sinasc, overwrite = TRUE)
usethis::use_data(dados_oobr_qualidados_SINASC_Incompletude, overwrite = TRUE)
usethis::use_data(vars_incom_sinasc, overwrite = TRUE)
usethis::use_data(dados_oobr_qualidados_SINASC_Inconsistencia, overwrite = TRUE)
usethis::use_data(var_incon_sinasc, overwrite = TRUE)


######## REGRAS ####################
regras_sinasc_implau$Indicador <- 'Implausibilidade'
regras_sinasc_incon$Indicador <- 'Inconsistência'
regras_sinasc_incom$Indicador <- 'Incompletude'



for(i in seq_along(SINASC_dic$`Codigo SINASC`)) {
  for(j in 1:ncol(regras_sinasc_implau)){
    regras_sinasc_implau[,j] <- gsub(SINASC_dic$`Codigo SINASC`[i],
                                     SINASC_dic$`Codigo Qualidados`[i],
                                  regras_sinasc_implau[,j])
  }
}
regras_sinasc_implau <- 
  regras_sinasc_implau[regras_sinasc_implau$Variável %in% vars_implau_sinasc,]
for(i in seq_along(SINASC_dic$`Codigo SINASC`)) {
  for(j in 1:ncol(regras_sinasc_incom)){
    regras_sinasc_incom[,j] <- gsub(SINASC_dic$`Codigo SINASC`[i],
                                    SINASC_dic$`Codigo Qualidados`[i],
                                 regras_sinasc_incom[,j])
  }
}

regras_sinasc_incom <-
  regras_sinasc_incom[regras_sinasc_incom$Variável %in% vars_incom_sinasc,]
regras_sinasc <- 
  rbind(regras_sinasc_implau,regras_sinasc_incom,regras_sinasc_incon)

usethis::use_data(regras_sinasc, overwrite = TRUE)

```

```{r include=FALSE}
load('data/dados_oobr_qualidados_SINASC_Implausibilidade_1996_2022.rda')
load('data/dados_oobr_qualidados_SINASC_Inconsistencia_1996_2022.rda')
load('data/dados_oobr_qualidados_SINASC_Incompletude_1996_2022.rda')
```

## Análise

Devido à disponibilidade de variáveis no banco de dados, é possível apresentar apenas o número máximo de observações por níveis de Incompletude, Implausibilidade e Inconsistência, assim como para cada uma das variáveis.

Agora serão exibidas as tabelas de frequência relativa para cada um dos indicadores. É importante notar que, em alguns casos, os dados totais para determinadas variáveis podem diferir. Isso ocorre devido à ausência de certas variáveis em determinados anos, os quais são mencionados no dicionário do painel.

### Incompletude

```{r, echo=TRUE, eval= TRUE, message=FALSE, warning =FALSE, error=FALSE}
dados_oobr_qualidados_SINASC_Incompletude_1996_2022 |>
        group_by(VARIAVEL) |>
        summarise(Nulos = sum(NULOS),
                  Ignorados = sum(IGNORADOS),
                  `Porcentagem Incompletude` = paste0(round((
                  sum(NULOS + IGNORADOS)/sum(TOTAIS))*100,2),'%'),
                  Total = sum(TOTAIS)) |>
        select(VARIAVEL, Nulos, Ignorados, `Porcentagem Incompletude`, Total) |>
        kable()
```

### Implausibilidade

```{r, echo=TRUE, eval= TRUE, message=FALSE, warning =FALSE, error=FALSE}
dados_oobr_qualidados_SINASC_Implausibilidade_1996_2022 |>
        group_by(VARIAVEL) |>
        summarise(Implausiveis = sum(IMPLAUSIVEIS),
                  `Porcentagem Implausibilidade` = paste0(
                  round((sum(IMPLAUSIVEIS)/sum(TOTAIS))*100,2),'%'),
                  Total = sum(TOTAIS)) |>
        select(VARIAVEL, Implausiveis, `Porcentagem Implausibilidade`, Total) |>
        kable()

```

### Inconsistência

```{r, echo=TRUE, eval= TRUE, message=FALSE, warning =FALSE, error=FALSE}
df <- dados_oobr_qualidados_SINASC_Inconsistencia_1996_2022 |> group_by(VARIAVEL) |>
                      summarise(`Inconsistências` = sum(INCONSISTENTES),
                                `Porcentagem Inconsistências` = paste0(
                                round((sum(INCONSISTENTES)/sum(TOTAIS))*100,2),
                                '%'),
                                Total = sum(TOTAIS)) |>
                      select(VARIAVEL, `Inconsistências`,
                             `Porcentagem Inconsistências`, Total)
df$VARIAVEL <- df$VARIAVEL |>
                      gsub(pattern = '_e_', replacement = ' e ') |>
                      gsub(pattern = '_INCONSISTENTES', replacement = '')
                      kable(df)
```

# SIM

O Sistema de Informação Sobre Mortalidade (SIM), desenvolvido pelo Ministério da Saúde em 1975, é resultado da integração de mais de quarenta modelos de instrumentos utilizados ao longo dos anos para coletar dados sobre mortalidade no país. O SIM possui uma variedade de variáveis que, a partir das causas de morte atestadas pelos médicos, permitem a construção de indicadores e a realização de análises epidemiológicas que contribuem para a eficiência da gestão em saúde.

O processo de informatização do SIM teve início em 1979. Doze anos depois, com a implementação do Sistema Único de Saúde (SUS) e a descentralização das responsabilidades, a coleta de dados foi transferida para os estados e municípios, por meio de suas respectivas Secretarias de Saúde. O objetivo do SIM é reunir dados quantitativos e qualitativos sobre óbitos ocorridos no Brasil, sendo considerado uma ferramenta essencial para a gestão da saúde, fornecendo subsídios para a tomada de decisões em diversas áreas da assistência à saúde. No âmbito federal, o SIM está sob a responsabilidade da Secretaria de Vigilância em Saúde.

## Extração 

A extração dos dados foi realizada por meio da API da PCDas para o período de 1996 a 2022, utilizando a linguagem Python como suporte, e os dados de 2023 preliminares pelo open datasus. Durante o processo de extração, os dados são tratados para garantir a qualidade e consistência das informações. Assim como foi feito para a base de dados do SINASC, os dados são subdivididos para cada um dos indicadores trabalhados, visando reduzir o tamanho das bases.

As bases finais resultantes apresentam apenas o número de casos dos indicadores e o total de observações, agrupados por Município-UF, Ano e variável. 

```{python eval=FALSE, python.reticulate = FALSE}
## INCOMPLETUDE
regras_ignorados = {}
regras_ignorados['TIPOBITO'] = ['NA']
regras_ignorados['SEXO'] = ['I','0']
regras_ignorados['RACACOR'] = ['NA']
regras_ignorados['ESTCIV'] = [9]
regras_ignorados['ESC'] = [9]
regras_ignorados['ESCMAE'] = [9]
regras_ignorados['QTDFILVIVO'] = [99]
regras_ignorados['QTDFILMORT'] = [99]
regras_ignorados['GRAVIDEZ'] = [9]
regras_ignorados['GESTACAO'] = [9]
regras_ignorados['PARTO'] = [8,9]
regras_ignorados['OBITOPARTO'] = [9]
regras_ignorados['OBITOGRAV'] = [8,9]
regras_ignorados['OBITOPUERP'] = [99]
regras_ignorados['ASSISTMED'] = [9]
regras_ignorados['EXAME'] = [9]
regras_ignorados['CIRURGIA'] = [9]
regras_ignorados['NECROPSIA'] = [9]
regras_ignorados['CIRCOBITO'] = [0]
regras_ignorados['ACIDTRAB'] = [9]
regras_ignorados['FONTE'] = [9]
regras_ignorados['TPMORTEOCO'] = [9]
regras_ignorados['FONTEINV'] = [9]
regras_ignorados['ESCMAEAGR1'] = [9]
regras_ignorados['ESCFALAGR1'] = [9]

# incompletude
cont = 0
for f in glob.glob('SIM_dataset/*.csv'):
    
    df = pd.read_csv(f)
    ano = df['DTOBITO'] % 10000
    codmun = df['CODMUNOCOR']
        
    df_ignorados = df.copy()
    df_totais = df.isna()
    
    df_totais = df.isna()
    df_nulos = df_totais.copy()
    
    df_totais[df_totais == True] = 1
    df_totais[df_totais == False] = 1
    
    df_totais['ANO'] = ano
    df_totais['CODMUNOCOR'] = codmun

    df_totais = df_totais.groupby(['ANO','CODMUNOCOR']) \
                          .count() \
                          .reset_index().melt(id_vars=['ANO','CODMUNOCOR'])
    df_totais.columns = ['ANO','CODMUNOCOR','VARIAVEL','TOTAIS']
        
    df_nulos['CODMUNNASC'] = codmun
    df_nulos['ANO'] = ano
    
    df_nulos = df_nulos.groupby(['ANO','CODMUNOCOR']) \
                        .sum() \
                        .reset_index().melt(id_vars=['ANO','CODMUNOCOR'])
    df_nulos.columns = ['ANO','CODMUNOCOR','VARIAVEL','NULOS']
    
    for c in df_ignorados.columns:
        if c in regras_ignorados:
            df_ignorados[c] = df_ignorados[c].isin(regras_ignorados[c])
        else:
            if c not in ['ANO','CODMUNOCOR']:
                df_ignorados.drop(columns=[c], inplace=True)
    
    df_ignorados['CODMUNOCOR'] = codmun
    df_ignorados['ANO'] = ano

    df_ignorados = df_ignorados.groupby(['ANO','CODMUNOCOR']) \
                                .sum() \
                                .reset_index() \
                                .melt(id_vars=['ANO','CODMUNOCOR'])
    df_ignorados.columns = ['ANO','CODMUNOCOR','VARIAVEL','IGNORADOS']
    
    df_ignorados = df_ignorados.fillna(0)
    
    df_totais.set_index(['ANO','CODMUNOCOR','VARIAVEL'], inplace=True)
    df_nulos.set_index(['ANO','CODMUNOCOR','VARIAVEL'], inplace=True)
    df_ignorados.set_index(['ANO','CODMUNOCOR','VARIAVEL'], inplace=True)
        
    x = df_totais.join([df_nulos, df_ignorados], how='left')
    x = x.reset_index()
    
    x = x[['ANO','CODMUNOCOR','VARIAVEL','NULOS','IGNORADOS','TOTAIS']]
    
    x = x.fillna(0)  
    
    x.to_csv('SIM_dataset/resultados/Incompletude_p{}.csv'.format(cont),
             index=None, compression='gzip')
    
    cont += 1

incompletude = pd.DataFrame()

for f in glob.glob('SIM_dataset/resultados/Incompletude_p*.csv'):
    df = pd.read_csv(f, compression='gzip')
    incompletude = pd.concat([incompletude, df], axis=0)

incompletude.fillna(0, inplace=True)
incompletude = incompletude[~incompletude.VARIAVEL.isin(['contador','NOVO'])]
incompletude.to_csv('SIM_Incompletude_v2.csv', index=None, compression='gzip')

# gera regras

regras = {}
for r in regras_ignorados:
    regras["IGNORADOS_" + r] = "Se o campo " + r + \
    "estiver preenchido com " + str(regras_ignorados[r])
    
with open('SIM_Incompletude_Regras.json', 'w') as fp:
    json.dump(regras, fp,  indent=4)
    
### implausiblidade ###########################################################
# aplica as regras para variaveis com opcoes
regras_gerais = {'TIPOBITO':[1,2],
                 'SEXO':[1,2,9,0,'M','F','I'],
                 'RACACOR':[1,2,3,4,5],
                 'ESTCIV':[1,2,3,4,5,9],
                 'ESC':[1,2,3,4,5,9],
                 'LOCOCOR':[1,2,3,4,5,9],
                 'ESCMAE':[1,2,3,4,5,9],
                 'GRAVIDEZ':[1,2,3,9],
                 'GESTACAO':[1,2,3,4,5,6,9],
                 'PARTO':[1,2,9],
                 'OBITOPARTO':[1,2,3,9],
                 'OBITOGRAV':[1,2,9],
                 'OBITOPUERP':[1,2,3,9],
                 'ASSISTMED':[1,2,3,9],
                 'EXAME':[1,2,3,9],
                 'CIRURGIA':[1,2,3,9],
                 'NECROPSIA':[1,2,3,9],
                 'CIRCOBITO':[1,2,3,4,9],
                 'ACIDTRAB':[1,2,9],
                 'FONTE':[1,2,3,4,9],
                 'SERIESCMAE': list(range(1,9)),
                 'TPMORTEOCO':[1,2,3,4,5,8,9],
                 'TPPOS':[1,2],
                 'ATESTANTE': list(range(1,6)),
                 'FONTEINV': [1,2,3,4,6,7,8,9],
                 'ESCMAEAGR1': list(range(1,13)),
                 'ESCFALAGR1': list(range(1,13)),
                }

colunas_implausibilidade = regras_gerais.keys()

cont = 0
# implausibilidade
for f in glob.glob('SIM_dataset/*.csv'):
    
    df = pd.read_csv(f)
    ano = df['DTOBITO'] % 10000
    codmun = df['CODMUNOCOR']
    
    aux_cols = []
    for c in colunas_implausibilidade:
        if c in df.columns:
            aux_cols.append(c)
    
    aux = df[aux_cols]
    
    aux['ANO'] = ano
    aux['CODMUNOCOR'] = codmun
    
    for col in regras_gerais.keys():
        if col in aux_cols:
            aux[col + "_IMPLAUSIVEL"] = (~aux[col].isna()) & \
                                      (~aux[col].isin(regras_gerais[col]))
        
    # REGRAS ESPECÍFICAS
    
    for col in ['IDADE','IDADEMAE']:
        if col not in aux_cols:
            continue
        aux[col] = pd.to_numeric(aux[col], errors='coerce')
        aux[col + "_IMPLAUSIVEL"] = (~aux[col].isna()) & ((aux[col] < 0) \
                                      | (aux[col] > 120))
    
    for col in ['QTDFILVIVO','QTDFILMORT']:
        if col not in aux_cols:
            continue
        aux[col] = pd.to_numeric(aux[col], errors='coerce')
        aux[col + "_IMPLAUSIVEL"] = (~aux[col].isna()) & (aux[col] != 99) & \
                                  ((aux[col] < 0) | (aux[col] > 70))
        
    col = 'PESO'
    if col in aux_cols:
        aux[col] = pd.to_numeric(aux[col], errors='coerce')
        aux[col + "_IMPLAUSIVEL"] = (~aux[col].isna()) & ((aux[col] < 0) | \
                                    (aux[col] > 11000))

    aux_cols = []
    
    for c in aux.columns:
        if 'IMPLAUSIVEL' in c:
            aux_cols.append(c)
            
    aux_cols = ['ANO','CODMUNOCOR'] + aux_cols
    
    df_implausiveis = aux[aux_cols]
    
    df_implausiveis.fillna(0, inplace=True)
    
    df_implausiveis = df_implausiveis.groupby(['ANO','CODMUNOCOR']) \
                                      .sum().reset_index() \
                                      .melt(id_vars=['ANO','CODMUNOCOR'])
    df_implausiveis.columns = ['ANO','CODMUNOCOR','VARIAVEL','IMPLAUSIVEIS']    

    
    df['ANO'] = ano
    df['CODMUNOCOR'] = codmun
    
    df_totais = df[['ANO','CODMUNOCOR']]
    df_totais['TOTAIS'] = 1

    df_totais = df_totais.groupby(['ANO','CODMUNOCOR'])['TOTAIS'] \
                          .sum().reset_index()
    df_totais.columns = ['ANO','CODMUNOCOR','TOTAIS']
        
    df_totais.set_index(['ANO','CODMUNOCOR'], inplace=True)
    df_implausiveis.set_index(['ANO','CODMUNOCOR'], inplace=True)
        
    x = df_totais.join([df_implausiveis], how='left')
    x = x.reset_index()
    
    x = x[['ANO','CODMUNOCOR','VARIAVEL','IMPLAUSIVEIS','TOTAIS']]
    
    x = x.fillna(0)  
    
    x.to_csv('SIM_dataset/resultados/Implausibilidade_p{}.csv'.format(cont),
             index=None, compression='gzip')
    
    cont += 1

implausibilidade = pd.DataFrame()

for f in glob.glob('SIM_dataset/resultados/Implausibilidade_p*.csv'):
    df = pd.read_csv(f, compression='gzip')
    implausibilidade = pd.concat([implausibilidade, df], axis=0)

implausibilidade.fillna(0, inplace=True)
implausibilidade = implausibilidade[~implausibilidade.VARIAVEL \
                                                    .isin(['contador','NOVO'])]
implausibilidade.to_csv('SIM_Implausibilidade_v2.csv', 
                                      index=None, compression='gzip')

# gera regras

regras = {}
regras["IDADE"] = "Se campo IDADE for menor que 0 ou maior que 120"
regras["IDADEMAE"] = "Se campo IDADEMAE for menor que 0 ou maior que 120"
regras["QTDFILVIVO"] = "Se campo QTDFILVIVO for menor que 0 ou maior que 70"
regras["QTDFILMORT"] = "Se campo QTDFILMORT for menor que 0 ou maior que 70"
regras["PESO"] = "Se campo PESO for menor que 0 ou maior que 11000"

for k in regras_gerais.keys():
    if k not in regras.keys():
        regras[k] = "Se o campo " + k + "não for preenchido com " + \
                    str(regras_gerais[k])
    
with open('SIM_Implausibilidade_Regras.json', 'w') as fp:
    json.dump(regras, fp,  indent=4)
    
## inconsistencia ###########################################################

regras = {}
cont = 0

def convert_date(col):
    
    col = col.fillna(0)
    data_string = col.apply(int).apply(str)
    y = data_string.str[-4:]
    m = data_string.str[-6:-4]
    d = data_string.str[:-6]
    return y.str.cat(m.str.cat(d.str.zfill(2)))

# inconsistencias
for f in glob.glob('SIM_dataset/*.csv'):
    
    df = pd.read_csv(f)
    ano = df['DTOBITO'] % 10000
    codmun = df['CODMUNOCOR']
    
    aux_cols = [
        'DTOBITO',
        'DTNASC',
        'SEXO',
        'OBITOPARTO',
        'OBITOGRAV',
        'OBITOPUERP',
        'LOCOCOR',
        'FONTE'
    ]
    
    aux = df[aux_cols]
            
    # DTOBITO menor que DTNASC
    regras['DTOBITO_e_DTNASC'] = "Se a data de óbito for menor \
                                          que a data de nascimento"
    aux['DTOBITO'] = convert_date(aux['DTOBITO'])
    aux['DTNASC'] = convert_date(aux['DTNASC'])
        
    aux['DTOBITO_e_DTNASC_INCONSISTENTES'] = (aux['DTOBITO'] < aux['DTNASC'])
        
    # se SEXO estiver como M ou I e os campos OBITOPARTO, 
    # OBITOGRAV, OBITOPUERP estiverem preenchidos
    regras['SEXO_e_OBITO'] = "Se SEXO for diferente de 'M','I' e os campos \
                          relativos a óbitos em mulheres estiverem preenchidos"

    obito_preenchido = (~aux['OBITOPARTO'].isna()) | (~aux['OBITOGRAV'] \
                          .isna()) | (~aux['OBITOPUERP'].isna())
    aux['SEXO_e_OBITO_INCONSISTENTES'] = (aux['SEXO'].isin(['M','I'])) & \
                                            (obito_preenchido)
    
    # Se OBITOPARTO preenchido como 3 e OBITOPUERP
    ## estiver como 3 ou OBITOGRAV estiver como 1; 
    # Se OBITOPARTO preenchido como 1 ou 2 e OBITOGRAV estiver como 2 ou 
    ## OBITOPUERP estiver como 1 ou 2; 
    # Se OBITOPARTO preenchido como 9, OBITOGRAV estiver como 1 ou 2 ou 
    ## OBITOPUERP estiver como 1,2 ou 3
    regras['OBITO_PUERPERIO_GRAVIDEZ'] = "Se OBITOPARTO e OBITOPUERP estiver \
                                  como 3 ou OBITOGRAV estiver como 1;"
    regras['OBITO_PUERPERIO_GRAVIDEZ'] += "Se OBITOPARTO estiver como 1 ou 2 e \
                  OBITOGRAV estiver como 2, ou OBITOPUERP estiver como 1 ou 2;"
    regras['OBITO_PUERPERIO_GRAVIDEZ'] += "Se OBITOPARTO estiver como 9 \
        e OBITOGRAV estiver como 1 ou 2, ou OBITOPUERP estiver como 1, 2 ou 3"

    parte_1 = (aux['OBITOPARTO'] == 3) & ((aux['OBITOPARTO'] == 3) | \
                                      (aux['OBITOGRAV'] == 1))
    parte_2 = (aux['OBITOPARTO'].isin([1,2])) & ((aux['OBITOGRAV'] == 2) | \
                                      (aux['OBITOPUERP'].isin([1,2])))
    parte_3 = (aux['OBITOPARTO'] == 9) & ((aux['OBITOGRAV'].isin([1,2])) | \
                                      (aux['OBITOPUERP'].isin([1,2,3])))
    aux['OBITO_PUERPERIO_GRAVIDEZ_INCONSISTENTES'] = (parte_1) | (parte_2) | \
                                                                parte_3
    
    # Preechido como 1 e o item Morte durante o puerperio também for 
    # preenchido como 1,2 ou 9
    regras['OBITOGRAV_e_OBITOPUERP'] = "Se OBITOGRAV estiver como 1 e \
                                              OBITOPUERP estiver como 1, 2 ou 9"

    aux['OBITOGRAV_e_OBITOPUERP_INCONSISTENTES'] = (aux['OBITOGRAV'] == 1) & \
                                              (aux['OBITOPUERP'].isin([1,2,3]))
    
    # Preenchido como 1 ou 2 e o item morte durante a gravidez
    # estiver preenchido como 1 ou 9
    regras['OBITOPUERP_e_OBITOGRAV'] = "Se OBITOGRAV estiver como 1 ou 2 e\
                                                  OBITOGRAV estiver como 1 ou 9"
    
    aux['OBITOPUERP_e_OBITOGRAV_INCONSISTENTES'] = (aux['OBITOGRAV'] \
                                .isin([1,2])) & (aux['OBITOGRAV'].isin([1,9]))
    
    # Se FONTE diferente de 2 e LOCOCOR for igual a 1
    regras['FONTE_E_LOCOCOR'] = "Se FONTE estiver diferente de 2 e\
                                              LOCOCOR estiver como 1"

    aux['FONTE_E_LOCOCOR_INCONSISTENTES'] = (aux['FONTE'] != 2) & \
                                                (aux['LOCOCOR'] == 1)
    
    aux_cols = []
    for c in aux.columns:
        if 'INCONSISTENTES' in c:
            aux_cols.append(c)
            
    aux = aux[aux_cols]
    
    aux['ANO'] = ano
    aux['CODMUNOCOR'] = codmun

    
    df_inconsistentes = aux
    
    df_inconsistentes.fillna(0, inplace=True)
    
    df_inconsistentes = df_inconsistentes.groupby(['ANO','CODMUNOCOR']) \
                        .sum().reset_index().melt(id_vars=['ANO','CODMUNOCOR'])
    df_inconsistentes.columns = ['ANO','CODMUNOCOR','VARIAVEL', \
                                                'INCONSISTENTES']    

    
    df['ANO'] = ano
    df['CODMUNOCOR'] = codmun
    
    df_totais = df[['ANO','CODMUNOCOR']]
    df_totais['TOTAIS'] = 1

    df_totais = df_totais.groupby(['ANO','CODMUNOCOR'])['TOTAIS'] \
                          .sum().reset_index()
    df_totais.columns = ['ANO','CODMUNOCOR','TOTAIS']
        
    df_totais.set_index(['ANO','CODMUNOCOR'], inplace=True)
    df_inconsistentes.set_index(['ANO','CODMUNOCOR'], inplace=True)
        
    x = df_totais.join([df_inconsistentes], how='left')
    x = x.reset_index()
    
    x = x[['ANO','CODMUNOCOR','VARIAVEL','INCONSISTENTES','TOTAIS']]
    
    x = x.fillna(0)
    
    x.to_csv('SIM_dataset/resultados/Inconsistencia_p{}.csv'.format(cont),
             index=None, compression='gzip')
    
    cont += 1
inconsistencias = pd.DataFrame()

for f in glob.glob('SIM_dataset/resultados/Inconsistencia_p*.csv'):
    df = pd.read_csv(f, compression='gzip')
    inconsistencias = pd.concat([inconsistencias, df], axis=0)

inconsistencias.fillna(0, inplace=True)
inconsistencias = inconsistencias[~inconsistencias.VARIAVEL \
                                        .isin(['contador','NOVO'])]
inconsistencias.to_csv('SIM_Inconsistencia_v2.csv', index=None, 
                                                compression='gzip')

# gera regras

   
with open('SIM_Inconsistencia_Regras.json', 'w') as fp:
    json.dump(regras, fp,  indent=4)

```

## Tratamento

No caso do SIM, assim como foi feito para o SINASC, também é realizado um trabalho de adequação dos dados. Os códigos de identificação dos municípios são substituídos pelos respectivos nomes, a fim de tornar os dados mais compreensíveis e facilitar a análise. Além disso, os dados são reformulados e estruturados de maneira adequada para serem recebidos e processados pelo painel.

```{r,echo=TRUE, eval= FALSE, message=FALSE, warning =FALSE, error=FALSE}
## code to prepare `SIM` dataset goes here
library(rjson)
library(readr)
library(dplyr)
library(readxl)
SIM_dic <- read_excel("data1/dicionarios.xlsx", sheet = "SIM")
############## INCOMPLETUDE ################################################

regras_sim_incom <- c(fromJSON(file = 'data1/SIM_Incompletude_Regras.json'))
SIM_Incom <- read_csv("data1/SIM_Incompletude_v2.csv",show_col_types = FALSE )

#ACRESCENTAR A COLUNA DE MUNICIPIOS E MUNICIPIOS
#####################################################################
aux_muni2 <- abjData::muni %>%
  dplyr::select(uf_id,
                muni_id,
                muni_nm_clean,
                uf_sigla) %>%
  mutate_at("muni_id", as.character)  %>%
  mutate(cod_mun = stringr::str_sub(muni_id, 1, 7))

aux_muni2 <- rbind(aux_muni2,aux_muni2|>
                     mutate(cod_mun = stringr::str_sub(muni_id, 1, 6)))
#########################################################################

SIM_Incom$CODMUNOCOR  <- as.character(format(SIM_Incom$CODMUNOCOR  ,
                                             scientific = FALSE))
SIM_Incom$CODMUNOCOR  <- gsub(' ','',SIM_Incom$CODMUNOCOR)

SIM_Incom <- SIM_Incom %>%
  rename(cod_mun = CODMUNOCOR ) %>%
  left_join(aux_muni2 ,by='cod_mun')

SIM_Incom[,c('muni_id','uf_id')] <- NULL

SIM_Incom <- SIM_Incom |>
  mutate(uf_id = stringr::str_sub(cod_mun,1,2))


SIM_Incom[is.na(SIM_Incom$uf_sigla)==T,'uf_sigla']<-
  SIM_Incom[is.na(SIM_Incom$uf_sigla)==T,]|>
  left_join(unique(aux_muni2[,c('uf_id','uf_sigla')]),by = 'uf_id') |>
  dplyr::select(uf_sigla.y)

SIM_Incom[is.na(SIM_Incom$muni_nm_clean)==T,'muni_nm_clean'] <- 'Não informado'

SIM_Incom$CODMUNNASC <- SIM_Incom$muni_nm_clean
SIM_Incom$ESTADO <- SIM_Incom$uf_sigla
SIM_Incom[,c('cod_mun','uf_id','uf_sigla','muni_nm_clean')] <- NULL
var_sim_tirar <- c('CODBAIOCOR',
                   'CODCART',
                   'CODMUNCART',
                   'CONTADOR',
                   'DTREGCART',
                   'EXPDIFDATA',
                   'NUMREGCART',
                   'UFINFORM',
                   'ALTCAUSA',
                   'DTCADINF',
                   'DTCADINV',
                   'DTCONCASO',
                   'DTCONINV',
                   'ESTABDESCR',
                   'FONTES',
                   'FONTESINF',
                   'MORTEPARTO',
                   'NUDIASINF',
                   'NUDIASOBCO',
                   'NUDIASOBIN',
                   'ORIGEM',
                   'TPNIVELINV',
                   'TPOBITOCOR',
                   'TPRESGINFO')
SIM_Incom <- SIM_Incom[!(SIM_Incom$VARIAVEL %in% var_sim_tirar),]
var_aux <- SIM_Incom$VARIAVEL |> unique()
SIM_Incom <- merge(SIM_Incom, SIM_dic[,c("Codigo Qualidados", "Codigo SIM") ], 
                   by.x="VARIAVEL", by.y="Codigo SIM", all=TRUE)
SIM_Incom <- SIM_Incom[SIM_Incom$VARIAVEL %in% var_aux,]
SIM_Incom$VARIAVEL <- SIM_Incom$`Codigo Qualidados`
SIM_Incom$`Codigo Qualidados` <- NULL
vars_incom_sim<- unique(SIM_Incom$VARIAVEL)
################# REGRAS
df_aux <- regras_sim_incom |> as.data.frame() |> t() |> as.data.frame()
df_aux<-  cbind(row.names(df_aux),df_aux)
df_aux |> row.names() <- NULL
df_aux$`row.names(df_aux)` <- df_aux$`row.names(df_aux)` |>
  gsub(pattern = 'IGNORADOS_', replacement = '')
colnames(df_aux) <- c('Variável','Regra')
regras_sim_incom <- df_aux

usethis::use_data(SIM_Incom, overwrite = TRUE)
usethis::use_data(vars_incom_sim, overwrite = TRUE)

############# IMPLAUSIBILIDADE ############################################

regras_sim_implau <-
  c(fromJSON(file = 'data1/SIM_Implausibilidade_Regras.json'))
SIM_Implau <-
  read_csv("data1/SIM_Implausibilidade_v2.csv",show_col_types = FALSE )
SIM_Implau$VARIAVEL <- SIM_Implau$VARIAVEL |>
  gsub(pattern = '_IMPLAUSIVEL',replacement = '')



SIM_Implau$CODMUNOCOR  <- as.character(format(SIM_Implau$CODMUNOCOR  ,
                                              scientific = FALSE))
SIM_Implau$CODMUNOCOR  <- gsub(' ','',SIM_Implau$CODMUNOCOR)

SIM_Implau <- SIM_Implau %>%
  rename(cod_mun = CODMUNOCOR ) %>%
  left_join(aux_muni2 ,by='cod_mun')

SIM_Implau[,c('muni_id','uf_id')] <- NULL

SIM_Implau <- SIM_Implau |>
  mutate(uf_id = stringr::str_sub(cod_mun,1,2))


SIM_Implau[is.na(SIM_Implau$uf_sigla)==T,'uf_sigla']<-
  SIM_Implau[is.na(SIM_Implau$uf_sigla)==T,]|>
  left_join(unique(aux_muni2[,c('uf_id','uf_sigla')]),by = 'uf_id') |>
  dplyr::select(uf_sigla.y)

SIM_Implau[is.na(SIM_Implau$muni_nm_clean)==T,'muni_nm_clean'] <-
  'Não informado'

SIM_Implau$CODMUNNASC <- SIM_Implau$muni_nm_clean
SIM_Implau$ESTADO <- SIM_Implau$uf_sigla
SIM_Implau[,c('cod_mun','uf_id','uf_sigla','muni_nm_clean')] <- NULL
SIM_Implau <- SIM_Implau[!(SIM_Implau$VARIAVEL %in% var_sim_tirar),]
var_aux <- SIM_Implau$VARIAVEL |> unique()
SIM_Implau <- merge(SIM_Implau, 
                    SIM_dic[,c("Codigo Qualidados", "Codigo SIM") ], 
                    by.x="VARIAVEL", by.y="Codigo SIM", all=TRUE)
SIM_Implau <- SIM_Implau[SIM_Implau$VARIAVEL %in% var_aux,]
SIM_Implau$VARIAVEL <- SIM_Implau$`Codigo Qualidados`
SIM_Implau$`Codigo Qualidados` <- NULL
vars_implau_sim<- unique(SIM_Implau$VARIAVEL)
################# REGRAS
df_aux <- regras_sim_implau |> as.data.frame() |> t() |> as.data.frame()
df_aux<-  cbind(row.names(df_aux),df_aux)
df_aux |> row.names() <- NULL
colnames(df_aux) <- c('Variável','Regra')
regras_sim_implau <- df_aux


usethis::use_data(SIM_Implau, overwrite = TRUE)
usethis::use_data(vars_implau_sim, overwrite = TRUE)

################################ Inconsistencia
regras_sim_incon <- 
  c(fromJSON(file = 'data1/SIM_Inconsistencia_Regras.json'))
SIM_Incon <- read_csv("data1/SIM_Inconsistencia_v2.csv",show_col_types = FALSE )
SIM_Incon$VARIAVEL <- SIM_Incon$VARIAVEL |>
  gsub(pattern = '_INCONSISTENTES',replacement = '')
SIM_Incon$VARIAVEL <- SIM_Incon$VARIAVEL |>
  gsub(pattern = '_',replacement = ' ')


SIM_Incon$CODMUNOCOR  <- as.character(format(SIM_Incon$CODMUNOCOR  ,
                                             scientific = FALSE))
SIM_Incon$CODMUNOCOR  <- gsub(' ','',SIM_Incon$CODMUNOCOR)

SIM_Incon <- SIM_Incon %>%
  rename(cod_mun = CODMUNOCOR ) %>%
  left_join(aux_muni2 ,by='cod_mun')

SIM_Incon[,c('muni_id','uf_id')] <- NULL

SIM_Incon <- SIM_Incon |>
  mutate(uf_id = stringr::str_sub(cod_mun,1,2))


SIM_Incon[is.na(SIM_Incon$uf_sigla)==T,'uf_sigla']<-
  SIM_Incon[is.na(SIM_Incon$uf_sigla)==T,]|>
  left_join(unique(aux_muni2[,c('uf_id','uf_sigla')]),by = 'uf_id') |>
  dplyr::select(uf_sigla.y)

SIM_Incon[is.na(SIM_Incon$muni_nm_clean)==T,'muni_nm_clean'] <- 'Não informado'

SIM_Incon$CODMUNNASC <- SIM_Incon$muni_nm_clean
SIM_Incon$ESTADO <- SIM_Incon$uf_sigla
SIM_Incon[,c('cod_mun','uf_id','uf_sigla','muni_nm_clean')] <- NULL
SIM_Incon <- SIM_Incon[!(SIM_Incon$VARIAVEL %in% SIM_Incon),]
vars_incon_sim<- unique(SIM_Incon$VARIAVEL)
################# REGRAS
df_aux <- regras_sim_incon |> as.data.frame() |> t() |> as.data.frame()
df_aux<-  cbind(row.names(df_aux),df_aux)
df_aux |> row.names() <- NULL
df_aux$`row.names(df_aux)` <- df_aux$`row.names(df_aux)` |> 
  gsub(pattern = '_', replacement = ' ')
colnames(df_aux) <- c('Variável','Regra')
regras_sim_incon <- df_aux

usethis::use_data(SIM_Incon, overwrite = TRUE)
usethis::use_data(vars_incon_sim, overwrite = TRUE)

########### REGRAS ##############################
regras_sim_implau$Indicador <- 'Implausibilidade'
regras_sim_incom$Indicador <- 'Incompletude'
regras_sim_incon$Indicador <- 'Inconsistência'



for(i in seq_along(SIM_dic$`Codigo SIM`)) {
  for(j in 1:ncol(regras_sim_implau)){
    regras_sim_implau[,j] <- gsub(SIM_dic$`Codigo SIM`[i],
                                  SIM_dic$`Codigo Qualidados`[i],
                             regras_sim_implau[,j])
  }
}
regras_sim_implau <- 
  regras_sim_implau[regras_sim_implau$Variável %in% vars_implau_sim,]
for(i in seq_along(SIM_dic$`Codigo SIM`)) {
  for(j in 1:ncol(regras_sim_incom)){
    regras_sim_incom[,j] <- gsub(SIM_dic$`Codigo SIM`[i],
                                  SIM_dic$`Codigo Qualidados`[i],
                                 regras_sim_incom[,j])
  }
}
regras_sim_incom <- 
  regras_sim_incom[regras_sim_incom$Variável %in% vars_incom_sim,]
regras_sim <- rbind(regras_sim_implau,regras_sim_incom,regras_sim_incon)
usethis::use_data(regras_sim, overwrite = TRUE)
SIM_dic<-
  SIM_dic[SIM_dic$`Codigo Qualidados` %in% c(vars_implau_sim,
                                             vars_incom_sim,vars_incon_sim),
          ]
usethis::use_data(SIM_dic,overwrite = T)

```

## Análise 

Devido à disponibilidade das variáveis no banco de dados, é possível apresentar apenas o número máximo de observações para cada nível de Incompletude, Implausibilidade e Inconsistência. Além disso, será fornecida a frequência dos indicadores para cada variável presente no conjunto de dados.

```{r include=FALSE}
load('data/dados_oobr_qualidados_SIM_Implausibilidade_1996_2022.rda')
load('data/dados_oobr_qualidados_SIM_Inconsistencia_1996_2022.rda')
load('data/dados_oobr_qualidados_SIM_Incompletude_1996_2022.rda')
```

### Incompletude

```{r,echo=TRUE, eval= TRUE, message=FALSE, warning =FALSE, error=FALSE}
dados_oobr_qualidados_SIM_Incompletude_1996_2022 |>
  group_by(VARIAVEL) |>
  summarise(Nulos = sum(NULOS),
            Ignorados = sum(IGNORADOS),
            `Porcentagem Incompletude` = paste0(round(
            (sum(NULOS + IGNORADOS)/sum(TOTAIS))*100,2),'%'),
            Total = sum(TOTAIS)) |>
  select(VARIAVEL, Nulos, Ignorados, `Porcentagem Incompletude`, Total) |>
  kable()
```

### Implausibilidades

```{r,echo=TRUE, eval= TRUE, message=FALSE, warning =FALSE, error=FALSE}
dados_oobr_qualidados_SIM_Implausibilidade_1996_2022 |>
      group_by(VARIAVEL) |>
      summarise(Implausiveis = sum(IMPLAUSIVEIS),
                `Porcentagem Implausibilidade` = paste0(
                round((sum(IMPLAUSIVEIS)/sum(TOTAIS))*100,2),'%'),
                Total = sum(TOTAIS)) |>
      select(VARIAVEL, Implausiveis, `Porcentagem Implausibilidade`, Total) |>
      kable()
```

### Inconsistência 

```{r,echo=TRUE, eval= TRUE, message=FALSE, warning =FALSE, error=FALSE}
df <- dados_oobr_qualidados_SIM_Inconsistencia_1996_2022 |> group_by(VARIAVEL) |>
                  summarise(`Inconsistências` = sum(INCONSISTENTES),
                  `Porcentagem Inconsistências` = paste0(round(
                  (sum(INCONSISTENTES)/sum(TOTAIS))*100,2),'%'),
                  Total = sum(TOTAIS)) |>
      select(VARIAVEL, `Inconsistências`, `Porcentagem Inconsistências`, Total)
df$VARIAVEL <- df$VARIAVEL |>
        gsub(pattern = '_e_', replacement = ' e ') |>
        gsub(pattern = '_INCONSISTENTES', replacement = '')
kable(df)
```



